---
title: "Data Analysis Using Statistical Packages: Basic Operation of R"
author: "Sho Kuroda / 黒田翔"
date: '2024年3月 (Last update: 2024年4月)'
output:
  html_document:
    toc: yes
    toc_float: yes
    number_sections: yes
  pdf_document:
    toc: yes
---

```{r setup, include=FALSE}
knitr::opts_chunk$set(echo = TRUE)
```

詳細は [An Introduction to R](https://intro2r.com/) を参照．

# Basic operating instructions / 基本的な操作

Rコード（Rスクリプト or Rプログラム）の例 ↓ 

```{r r_code_example}
1 + 1
```

Rコード（薄い灰色で塗りつぶされた箇所）を実行した結果 ↑

このページのRコードをどのように実行すればよいか？

* Rを利用：[Rをダウンロード](https://cran.ism.ac.jp/)
   * コンソールに直接コピーアンドペーストして「Enter」（Macの場合は「Return」）
   * 「ファイル」→「新しいスクリプト」にコピーアンドペーストして，実行する箇所を選択 → 「Ctrl」＋「+」
   * 「ファイル」→「新しいスクリプト」に「写経」（コピーアンドペーストしないで一字一句書き写すこと）して実行．一番面倒だが，一番勉強になる
* RStudioを利用：Rをダウンロードしてから[RStudioをダウンロード](https://posit.co/download/rstudio-desktop/)
   * コンソールに直接コピーアンドペーストして「Enter」
   * 作成したスクリプトページにコピーアンドペーストして，実行する箇所を選択 → 「Ctrl」＋「Enter」
   * [GitHub](https://github.com/kurodaecon/dasp/tree/main/rmd)から .rmd ファイルをダウンロードして，チャンクの右上にある「▶」(Run Current Chunk) を押す．一番簡単だが，一番勉強にならない

## Basic arithmetic operations / 四則演算

```{r basic}
1 + 1  # addition 
2 - 3  # subtraction 
2 * 3  # multiplication 
2 / 3  # division 
```

## Comment out / コメントアウト

`#` 記号から後ろはコメントアウトされる（＝実行されない）．
自分用のメモを書いておくのに便利．

```{r co}
1 + 2 + 10
1 + 2 # + 10
```

## Power, square root, log, exponent / べき乗，平方根，対数，指数

```{r basic2}
2 ^ 3  # 2 to the power of 3 
2 ** 3  # same as above 
sqrt(16)  # square root 
log(10)  # natural logarithm 
exp(1)  # exponential 
```

`sqrt`, `log` などは関数．
「`関数名(引数)`」の形で使う．
「`引数`」が関数の入力．

以下の例では関数 $f$ (`sqrt`) に対して $x = 16$ が引数（関数の入力）で，$4$ が結果（関数の出力）．

$$ f(x) = \sqrt{x}, \quad f(16) = \sqrt{16} = 4. $$

## Help / ヘルプ 

関数の機能や使い方を調べる．

```{r help, eval = F}
?exp
help(exp)  # same as above
```

## Objects / オブジェクト

円周率 $\pi$ などの定数は既に割り当てられている．

```{r basic3}
pi  # pi (circle ratio) 
```

この `pi` は「オブジェクト」と呼ばれ，数値が割り当てられている．

実は，ユーザーは任意の数字を適当な「オブジェクト」として定義することができる．
数値を「オブジェクト」に割り当てることで，数値を複数の箇所で繰り返し使うことができる．

「`オブジェクト名 <- 数値`」の形式で割り当てる．
「`<-`」は割り当て（または代入）を行う演算子で，「`<`」（小なり）と「`-`」（ハイフン）を組み合わせて使用．

```{r obj}
x <- 1  # "x" is the object name
x + 1
x + 2
x <- 10  # overwrite (override) 
x + 5
```

オブジェクト名はアルファベットではじめる．
2文字目以降は数字やアンダーバーを使ってよい．
演算記号など（`+ - * / ( ) [ ] ! ? < > = | ^ # $ % &` etc.）は使用不可．

```{r obj_name}
x_3digit <- 500
```

オブジェクトには数字だけではなく文字列を代入することもできる．
ただし，文字列をダブルクオーテーション `""` で囲まなければならない．

```{r obj_char}
univ_name <- "Waseda"
paste(univ_name, "University")  # "paste" function concatenate strings
```

## Vectors / ベクトル

上ではスカラーの数字を考えていたが，数ベクトル（すうベクトル）を扱うこともできる．
ベクトルを作成するには `c` 関数を使い，ベクトルの要素を引数として指定する．

```{r vector}
c(1, 2, 6)  # combine values into vector
```

欠損値 (missing value) は `NA` で表す．

```{r vector_na}
c(1, NA, 6)
```

連続する整数のベクトルを生成するにはコロン `:` を使うのが便利．

```{r vector_seq}
1:5
100:105
```

ベクトル同士を繋げることもできる．

```{r vectors_combine}
c(1, 5:7)
c(c(1, 2), 5:7)
```

ベクトルの要素をすべて足し合わせる．

```{r sum_vector}
sum(c(1, 2, 6))  # sum of 1, 2, 6 
sum(c(1, 2, 6) - 4:6)  # sum of 1-4, 2-5, 6-6 
```


### Assignment to objects / オブジェクトへの代入

ベクトルもスカラーと同様にオブジェクトに代入することができる．

```{r vector_obj}
x <- c(1, 2, 6)  # assign vector to object "x"
x
x + 10
```

### Extract a portion of the vector / ベクトルの一部を取り出す

ベクトルの特定の要素を抽出するには，`min` （ベクトルの要素のうち最小の値を返す関数）のような関数を使ったり，あるいは `[ ]` を使って何番目の要素かを直接指定する方法がある．

```{r vector_extract}
min(x)  # minimum value
max(x)  # maximum value
x[2]  # extract 2nd value
x[c(2, 3)]  # extract 2nd and 3rd values
x[2:3]  # same as above
```

特定の条件を満たす要素のみを抽出することもできる．
「等しい」は `==` （等号が2つ），「等しくない」は `!=` （エクスクラメーションマークと等号）を使う．

注：等号1つ `=` は（`<-` と同様に）代入を表す演算記号なので要注意．

```{r vector_extract_cond}
x[x > 1]
x > 1  # logical index 
x[x == 2]  # "==" means `equal to`
x[x != 2]  # "!=" means `not equal to`
```

特定の要素に別の値を代入して上書きすることもできる．

```{r vector_override}
x
x[2] <- 100
x
```

### Multiple vectors / 複数のベクトル

複数のベクトルに対して演算することもできる．

```{r vectors}
x2 <- c(1, 3, 4)  # another vector
x + x2
```

ベクトルの内積（スカラー積）は `%*%` で計算される．

$$ (\bf{x}, \bf{x_2}) = \bf{x}' \bf{x_2} = \left[ \matrix{1 & 2 & 6} \right] \left[ \matrix{1 \\ 3 \\ 4} \right] = 1 \times 1 + 2 \times 3 + 6 \times 4 = 1+6+24 = 31 $$

```{r vectors_mult}
x %*% x2
```

要素ごとの積は `*` で計算される．

```{r vectors_mult2}
x * x2
```

ベクトルとスカラーの積はベクトルの各要素とスカラーの積のベクトルとして計算される．

```{r vectors_mult3}
x * 10
```

### String vector / 文字列のベクトル

文字列のベクトルを作成することもできる．

```{r vector_char}
beatles_name <- c("John", "Paul", "George", "Ringo")
```

## Other tips: semicolon

To write multiple commands on a single line, join them with semicolon ";". 

1行に複数のコマンドを書く場合は「;」で繋ぐ．

```{r mult}
x; x + x2 + 1
```


# Dataframe / データフレーム

ベクトルを束ねて行と列からなるデータフレームを作成できる．
ただし，ベクトルの各要素は互いに対応していなければならない（例：1つ目のベクトルのn番目の要素と，2つ目のベクトルのn番目の要素は，同じ人や同じ企業のデータが割り当てられている）．

## Create data frames / データフレームを作成する

データフレームを作成するには `data.frame` 関数を使い，引数として「`列名（変数名） = ベクトルのオブジェクト`」を指定する．

```{r df}
beatles_name <- c("John", "Paul", "George", "Ringo") 
beatles_born <- c(1940, 1942, 1943, 1940)  # year of birth 
beatles_decease <- c(1980, NA, NA, NA)  # year of death 
beatles_height <- c(179, 180, 178, 170)  # in cm 
beatles <- data.frame(name = beatles_name, born = beatles_born, decease = beatles_decease, 
                      height = beatles_height)
beatles
```

以下のように作成することもできる．

```{r df_direct}
beatles2 <- data.frame(name = c("John", "Paul", "George", "Ringo"), born = c(1940, 1942, 1943, 1940),
                       decease = c(1980, NA, NA, NA), height = c(179, 180, 178, 170))
beatles2
```

## Extract a portion of the data frame / データフレームの一部を取り出す

データフレームの特定の要素を抽出するには， `[ ]` を使って何行目・何列目かを指定したり，あるいは「`データフレーム名$列名`」のように `$` （ドル）記号を使って列名（変数名）を指定する．

```{r df_element}
beatles[1, ]  # 1st row (John)
beatles[, 2]  # 2nd column (born)
beatles[, "born"]  # same as above
beatles$born  # column named "born" (year of birth)
beatles[1, 2]  # 1st row (John) and 2nd column (born)
beatles[1:2, 2:3]
beatles[1:2, c("born", "decease")]  # same as above
```

## Display the structure of an object / オブジェクトの構造

`str` 関数で行数（サンプルサイズ），列数（変数の数），各列のデータの型（文字列，数字，etc.）を簡単に確認できる．

```{r str}
str(beatles)
```

注：上のオブジェクトは十分に小さいため `str` 関数を使うまでもないが，サイズの大きいオブジェクトを確認する際にはとても便利．

## Change the value of the data frame / データフレームの値を変更する

スカラーやベクトルのオブジェクトの値を変更する場合と同様に `<-` で上書きできる．

```{r df2}
beatles[3, "decease"] <- 2001
beatles
```

## Create new variable (column) / 新しい変数（列）を追加する

「`データセット$新しい変数の名前 <- 新しい変数の中身（ベクトルなど）`」 のようにして追加できる．

```{r add_var_primary_role}
beatles$primary_role <- c("vocal", "vocal", "guitar", "drum")
beatles
```

既存の変数を利用して新しい変数を作成することもできる．

たとえば，デビュー時（1962年）の年齢は「1962 - 出生年」で計算できるので，以下のようにコーディングすればよい．

```{r add_var_age_at_debut}
beatles$age_at_debut <- 1962 - beatles$born
beatles
```



## Sample data `swiss` / サンプルデータ

Rには幾つかのサンプルデータが既に含まれている（`data()` で列挙）．

`swiss` は1988年のスイスにおける出生率と社会経済変数のデータセット．
Province レベルで集計されている．

```{r swiss}
str(swiss)
```

# Plot / 描画

最も基本的な描画は `plot` 関数を使った散布図．

```{r plot}
plot(x = swiss$Fertility, y = swiss$Education)
```

追加の引数を指定することで，グラフのタイトル，X軸・Y軸のラベル，マーカーの種類，色などを変更できる．

```{r plot_additional}
plot(x = swiss$Education, y = swiss$Fertility, pch = 20, col = "blue", 
     main = "Fertility vs. Education", xlab = "Education (% beyond primary school)", ylab = "Fertility")
```

複数のパネルを並べる場合は `par(mfrow = c(行数, 列数))` を実行してから `plot` コマンドを実行する．

```{r multi_plot}
par(mfrow = c(1, 2))
plot(x = swiss$Education, y = swiss$Fertility, pch = 20)
plot(x = swiss$Education, y = swiss$Examination, pch = 20)
```

Tips: `plot` 周りで何らかのエラーが生じたら，`dev.off()` で一旦描画デバイスを閉じるとうまくいくことがある．


# Loading CSV file / CSVファイルを読み込む

例としてタイタニック号の乗客データ `titanic3_csv.csv` を読み込む．

元データは <http://biostat.mc.vanderbilt.edu/DataSets> （既にリンク切れ）から取得したもので，名前などの一部変数を除外している．

参照：[Titanic：タイタニック号乗客者の生存状況（年齢や性別などの13項目）の表形式データセット](https://atmarkit.itmedia.co.jp/ait/articles/2007/02/news016.html)

* `pclass`： 旅客クラス
* `sibsp`： 同船する兄弟（siblings）と配偶者（spouses）の数
* `parch`： 同船する親（parents）と子供（children）の数
* `embarked`： 出港地（C＝Cherbourg（仏・シェルブール）, Q＝Queenstown, S＝Southampton）

## `read.csv` 

Step 1. 
授業のMoodleページまたは [GitHub](https://github.com/kurodaecon/bs/blob/main/data/titanic3_csv.csv) から CSV ファイルをダウンロードして適当なフォルダに保存する．
たとえばCドライブ直下の「ws_stat」(workspace for statistics) フォルダに保存する．

Step 2. 
`setwd` 関数を使って保存したフォルダを作業ディレクトリとして指定する．
`getwd` 関数で指定された作業ディレクトリを確認できる（カッコの中には何も書かない）．

Step 3. 
`read.csv` 関数でファイル名を引数として指定して読み込む．

```{r read_csv}
setwd("c://ws_stat")  # set working directory
getwd()  # get working directory
titanic <- read.csv("titanic3_csv.csv")
```

注：.rmd ファイルを開いてチャンクごとに実行する場合，チャンクの実行が終わると作業ディレクトリがリセットされる．

ファイルに日本語が含まれるとエラーが出る場合があるので，初心者のうちは日本語を含めずにファイルを作成・使用するのがおすすめ．

## `read.csv` + `file.choose` 

If the working directory settings do not work, execute the following line to load the CSV file. The "Select File" screen will appear, from which you can select the CSV file to be read.

作業ディレクトリの設定がうまくできない場合は，次の行を実行してCSVファイルを読み込む．実行すると「ファイルを選択」画面が出てきて，そこから読み込むCSVファイルを選択することができる．

```{r read_csv_choose, eval = F}
titanic <- read.csv(file.choose())
```

## `read.csv` + external URL link 

ウェブ上の CSV ファイルや TXT ファイルを直接読み込むこともできる．

```{r read_csv_external}
titanic <- read.csv("https://raw.githubusercontent.com/kurodaecon/bs/main/data/titanic3_csv.csv")
```

## Data overview / データの概観

先ほど取り上げた `str` 関数を利用してデータフレームの構造を確認したり，`head` 関数を利用して最初の数行（デフォルトは6行）のみを表示させる．

```{r titanic_overview}
str(titanic)
head(titanic)
```

`View` 関数を使うとデータセット全体を表示するウィンドウが表示される．

```{r view, eval = F}
View(titanic)
```

## Output file / ファイルを出力

Rで加工したデータセットなどを CSV などのファイル形式で出力することができる．

### Case 1. 既に作業ディレクトリを指定している場合

先ほど `setwd` で指定した作業ディレクトリに出力される．

```{r output}
titanic_head <- head(titanic)
write.csv(titanic_head, "titanic_first_6_rows.csv")
```

### Case 2. 作業ディレクトリを指定していない場合

Case 1 のコードを実行するとデフォルトで指定されている作業ディレクトリに出力される．
デフォルトのディレクトリは先述のとおり `getwd()` で確認できる．

### Case 3. 指定した作業ディレクトリとは別のフォルダに保存する場合

先に保存先フォルダを作成する（例：ws_stat 直下の new_dir フォルダ）．

```{r output_other_dir}
titanic_head <- head(titanic)
write.csv(titanic_head, "c://ws_stat/new_dir/titanic_first_6_rows.csv")
```

# Custom functions / 自作の関数

`log` や `exp` のような既に定義されている関数の他に，自作の関数を定義して使用することができる．

```{r def_fun}
return_squared <- function (x) {
  x^2
}
return_squared(x = 5)
```

## Examine whether it is a leap year or not / 閏年の判定

西暦が4で割り切れる年は原則として閏年だが，「100で割り切れて，かつ，400で割り切れない」場合は例外的に閏年ではない．

「割り切れる」とは「割り算のあまりが0」ということ．割り算のあまりは `割られる数 %% 割る数` で求められる．

```{r leap_example}
2024 %% 4
2024 %% 100
2024 %% 400
```

また，ある条件を満たすかどうかによって異なる処理を行うには `if, elase` を使う．

`if` 関数の引数（条件分岐の条件）には論理値（`TRUE` または `FALSE`）が与えられる．
`TRUE` の場合にのみ `if` の `{ }` の中が実行される．
`FALSE` の場合には `else` の `{ }` の中が実行される．

```{r if_else}
if (1 > 0) {
  print("A")
} else {
  print("B")
}
```

cf. 論理演算

```{r logical}
1 > 0
1 == 0.5 + 0.5  # equal 
2 != 1  # not equal 
!(1 > 0)  # "!" = logical negation 
1 > 0 & 2 == 1  # TRUE AND FALSE 
1 > 0 | 2 == 1  # TRUE OR FALSE 
```

よって，以下のように関数を作成すればよい．

Tips 1. `if` 文は入れ子にすることができる．

Tips 2. `for` 文の中で数字や文字などを出力するには `print` 関数が使える．
<!--
Tips 3. 複数行にわたる場合は `{ }` で囲む．
-->

```{r def_fun_leap}
examine_leap <- function (year) {
  if (year %% 4 == 0) {
    if (year %% 100 == 0 & year %% 400 != 0) {
      print("Not leap year")
    } else {
      print("Leap year")
    }
  } else {
    print("Not leap year")
  }
}
examine_leap(year = 2024)
examine_leap(year = 2100)
examine_leap(year = 2400)
```

# Iterative calculations / 繰り返し計算

`for` 文を使うことでほとんど同じ計算を繰り返し計算することができる．

`i` というオブジェクトに `in` のあとのベクトルの要素を順次代入して計算する．

```{r for}
for (i in 1:3) {
  print(i)
}
```

`for` 文の中で何らかの演算をしてもよい．

$$ \sum_{i=1}^{3} i = 1 + 2 + 3 = 6 $$

```{r for2}
i_cumulative <- 0  # initialize 
for (i in 1:3) {
  i_cumulative <- i_cumulative + i
  print(i_cumulative)
}
```


## Combine with a custom function 

自作の関数と組み合わせて使ってもよい．

まずは，閏年のときに `TRUE` を返す関数を定義．

```{r is_leap_alt}
is_leap <- function (year) {
  if (year %% 4 == 0 & !(year %% 100 == 0 & year %% 400 != 0)) {
    TRUE
  } else {
    FALSE
  }
}
```

そもそも，`if` 文の条件の TRUE/FALSE と返り値の TRUE/FALSE は対応しているので，`if` 文を使わずに以下のように書けばよい．

```{r is_leap_alt2}
is_leap <- function (year) {
  year %% 4 == 0 & !(year %% 100 == 0 & year %% 400 != 0)
}
```

この関数を `for` 文の中で使う．

Tips. `{ }` の中が1行だけの場合は `{ }` を省略できる．

```{r for_user_defined_function}
for (y in 2090:2110) 
  if (is_leap(year = y)) 
    print(y)
```

<!--
中級者向け
(2090:2110)[sapply(2090:2110, is_leap)]
-->

# Matrix / 行列

ベクトルを束ねて行列を作成できる．

$$ \left[ \left[ \matrix{1 \\ 2 \\ 3} \right] , \left[ \matrix{5 \\ 6 \\ 7} \right] \right] = \left[ \matrix{1 & 5 \\ 2 & 6 \\ 3 & 7} \right] $$

```{r matrix_combine_vector}
cbind(c(1, 2, 3), c(5, 6, 7))  # bind by columns 
rbind(c(1, 2, 3), c(5, 6, 7))  # bind by rows 
```

`matrix` 関数で作成することもできる．

```{r matrix_matrix}
mat <- matrix(c(1, 2, 3, 5, 6, 7), nrow = 3, ncol = 2)
mat
mat2 <- matrix(c(1, 2, 3, 5, 6, 7), nrow = 2, ncol = 3, byrow = TRUE)
mat2
```

要素の抽出．

```{r matrix_extract}
mat[2, 2]
```

要素の書き換え．

```{r matrix_overwrite}
mat[2, 2] <- 100
mat
```


## Transposed matrix / 転置行列

(i, j) 要素と (j, i) 要素を入れ替える．

$$ \left[ \matrix{1 & 5 \\ 2 & 6 \\ 3 & 7} \right]' = \left[ \matrix{1 & 2 & 3 \\ 5 & 6 & 7} \right] $$

```{r matrix_transpose}
mat <- matrix(c(1, 2, 3, 5, 6, 7), nrow = 3, ncol = 2)
t(mat)
```

## Matrix product / 行列の積

行列の積は `%*%` で計算できる．

$$ \left[ \matrix{1 & 5 \\ 2 & 6 \\ 3 & 7} \right] \left[ \matrix{0.1 & 0.2 & 0.3 \\ 0.5 & 0.6 & 0.7} \right] \\ = \left[ \matrix{1 \times 0.1 + 5 \times 0.5 & 1 \times 0.2 + 5 \times 0.6 & 1 \times 0.3 + 5 \times 0.7 \\ 2 \times 0.1 + 6 \times 0.5 & 2 \times 0.2 + 6 \times 0.6 & 2 \times 0.3 + 6 \times 0.7 \\ 3 \times 0.1 + 7 \times 0.5 & 3 \times 0.2 + 7 \times 0.6 & 3 \times 0.3 + 7 \times 0.7 } \right] = \left[ \matrix{2.6 & 3.2 & 3.8 \\ 3.2 & 4 & 4.8 \\ 3.8 & 4.8 & 5.8 } \right] $$

```{r matrix_product}
mat <- matrix(c(1, 2, 3, 5, 6, 7), nrow = 3, ncol = 2)
mat2 <- matrix(c(0.1, 0.2, 0.3, 0.5, 0.6, 0.7), nrow = 2, ncol = 3, byrow = TRUE)
mat
mat2
mat %*% mat2
```

## Inverse matrix / 逆行列

以下を満たすような行列 $\mathbf{A}^{-1}$ を $\mathbf{A}$ の逆行列と呼ぶ．

$$ \mathbf{A} \mathbf{A}^{-1} = \mathbf{A}^{-1} \mathbf{A} = \mathbf{E} = \left[ \matrix{1 & 0 & 0 & \cdots \\ 0 & 1 & 0 & \cdots \\ 0 & 0 & 1 & \cdots \\ \vdots & \vdots & \vdots & \ddots } \right] $$

* スカラーであれば $A A^{-1} = A^{-1} A = 1, A^{-1} = 1/A$ すなわち逆数．逆行列は，これの行列バージョンのようなもの．
* $\mathbf{E}$ は単位行列（対角成分だけが1でそれ以外のすべての要素が0）

2×2 の行列については次の公式で計算できる．

$$ \left[ \matrix{1 & 3 \\ 2 & 4 } \right]^{-1} = \frac{1}{1 \times 4 - 3 \times 2} \left[ \matrix{4 & -3 \\ -2 & 1} \right] = \left[ \matrix{-2 & 1.5 \\ 1 & -0.5} \right] $$

逆行列は `solve` で計算できる．

```{r matrix_inverse}
mat3 <- matrix(1:4, nrow = 2)
solve(mat3)
```

元の行列との積を取れば単位行列になるはず．

$$ \left[ \matrix{1 & 3 \\ 2 & 4 } \right] \left[ \matrix{-2 & 1.5 \\ 1 & -0.5} \right] = \left[ \matrix{-2 & 1.5 \\ 1 & -0.5} \right] \left[ \matrix{1 & 3 \\ 2 & 4 } \right] = \left[ \matrix{1 & 0 \\ 0 & 1} \right] $$

```{r matrix_inverse_check}
mat3 %*% solve(mat3)  # should be identity matrix 
solve(mat3) %*% mat3
```

行列の determinant が 0 の場合は逆行列を計算できない．

```{r matrix_inverse_not_regular, eval = FALSE}
solve(matrix(c(1, 1, 0, 0), nrow = 2))
```

（エラーが出る）


.
