---
title: "Data Analysis Using Statistical Packages: Descriptive Statistics"
author: "Sho Kuroda / 黒田翔"
date: '最終更新：2025年5月'
output:
  html_document:
    toc: yes
    toc_float: yes
    number_sections: yes
  pdf_document:
    toc: yes
---

```{r setup, include=FALSE}
knitr::opts_chunk$set(echo = TRUE)
```

# Loading data / データの読み込み

タイタニック号乗客データを読み込む．

```{r read_csv_external}
titanic <- read.csv("https://raw.githubusercontent.com/kurodaecon/bs/main/data/titanic3_csv.csv")
```

# Qualitative data / 質的データ

性別変数 `sex` を例に利用．

```{r sex_head}
head(titanic$sex)
```

## Frequency distribution table / 度数分布表

`table(ベクトル)` で1変数の度数分布表を作成できる．

```{r ft}
table(titanic$sex)
```

`female` と `male` それぞれを数える場合．

```{r ft_manual}
head(titanic$sex == "female")  # logical ... TRUE or FALSE
sum(titanic$sex == "female")  # the number of TRUE = the number of female
sum(titanic$sex == "male")  # the number of male
```

### Count missing values / 欠損値をカウントする

この `table` 関数を利用してデータに欠損値 (NA) があるかを確認するとよい．
欠損値である場合に TRUE を返す関数 `is.na` を併用する．

```{r ft_na}
is.na(NA)
is.na(c(1, 10, NA, 1000))
table(is.na(c(1, 10, NA, 1000)))
table(is.na(titanic$sex))
```

## Bar chart / 棒グラフ

`barplot(度数分布表または度数ベクトル)` で作成．

```{r bar}
barplot(table(titanic$sex))
```

## Pie chart / 円グラフ

棒グラフと同様に `pie(度数分布表または度数ベクトル)` で作成．

```{r pie}
pie(table(titanic$sex))
```

### Add percentage to labels 

ラベルに「%」を追加する．

```{r pie2}
titanic_sex_table <- table(titanic$sex)
titanic_sex_label <- paste(names(titanic_sex_table), " ", 
                     round(100 * titanic_sex_table / sum(titanic_sex_table), 1), "%", sep = "")
pie(titanic_sex_table, labels = titanic_sex_label)
```

このコードはどのように動いているのか？

```{r pie2_detail}
paste("female", " ", 35.6, "%", sep = "")
titanic_sex_table / sum(titanic_sex_table)
round(100 * titanic_sex_table / sum(titanic_sex_table), 1)
```

注：ちょっとしたグラフを作成する程度ならExcelの方が便利という場合もよくある．


## Contingency table / 分割表

2つの質的変数の分割表（クロス集計表）も `table` 関数で作成できる．

`table(1つ目のベクトル, 2つ目のベクトル)` のように2つの変数を引数として指定する．

<!--
Specify two arguments, e.g., sex and survived, in the `table` function.
-->

```{r ct}
table(titanic$sex, titanic$survived)
table(titanic[, c("sex", "survived")])  # same as above 
```

セルを1つずつカウントすることもできる．

```{r ct2}
sum(titanic$sex == "female" & titanic$survived == 0)
sum(titanic$sex == "female" & titanic$survived == 1)
sum(titanic$sex == "male" & titanic$survived == 0)
sum(titanic$sex == "male" & titanic$survived == 1)
```

## Mode / 最頻値

出港地 `embarked` を例として．

* C＝Cherbourg（仏・シェルブール）, Q＝Queenstown（アイルランド）, S＝Southampton（イングランド）

```{r mode}
table(titanic$embarked)
table(titanic$embarked == "")  # 中身のない空の観測値がある
names(which.max(table(titanic$embarked)))
```



# Quantitative data / 量的データ

年齢変数 `age` を例に利用．
欠損値もある．

```{r age_count_na}
head(titanic$age)
table(is.na(titanic$age))
```

## Histogram / ヒストグラム

`hist(ベクトル)` で作成．
`breaks` 引数でセルの数を調整できる．

```{r hist}
hist(titanic$age)
hist(titanic$age, breaks = 30)  # set the number of cells
```

度数ではなく相対度数（全体に占める割合）で表示する場合は `freq = FALSE` という引数を追加する．

（おまけ）滑らかな曲線をフィットさせるには `density` 関数でカーネル密度推定を行って `lines` 関数で重ね描きする．

```{r hist_density}
hist(titanic$age, freq = FALSE)
lines(density(titanic$age, na.rm = TRUE))
```


## Frequency distribution table of quantitative data / 数量データの度数分布表

[0, 20), [20, 40), [40, 60), [60, 100) の4区間で作成する．
そのために，`cut` 関数を利用して実数データを上の4区間に変換する．

* `breaks` 引数で区間の区切り値のベクトルを指定
* 「[0, 20)」は 0 以上 20 未満．右は閉じない（左側が閉じる）ので `right = FALSE` 引数を追加

```{r titanic_fd}
titanic_age_interval <- cut(titanic$age, breaks = c(0, 20, 40, 60, 100), right = FALSE)
table(titanic_age_interval)
table(titanic_age_interval) / sum(table(titanic_age_interval))  # relative frequency
```

同様に，分割表は以下のように作成できる．

```{r contingency_table_continuous}
table(titanic_age_interval, titanic$survived)
```


## Mean / 平均

標本平均

$$ \bar{x} = \frac{1}{n} \sum_i x_i $$

```{r mean}
x <- c(1, 2, 6)
1 + 2 + 6  # sum (1+2+6=9)
sum(x)  # sum
sum(x) / 3  # definition of mean
mean(x)
mean(c(1, 2, 6))  # same as above 
```

「平均」はデータの分布の重心である．
データの平均からの偏差 $x_i - \bar{x}$ およびその和を考えてみよう．

```{r mean_dev}
x - mean(x)
sum(x - mean(x))
```

平均からの偏差（平均からの乖離）をすべて足すと 0 になる（そのような値が「平均」として定義されているともいえる）．

$$ \sum_i (x_i - \bar{x}) = \sum_i x_i - n \bar{x} = \sum_i x_i - n \left( \frac{1}{n} \sum_i x_i \right) = 0 $$

### Example of age variable of Titanic data / タイタニック号乗客データの年齢変数

欠損値 `NA` があると計算結果も `NA` になる．
その場合は `NA` を除外して平均を計算するために `na.rm = TRUE` 引数を追加する．

```{r mean_age}
mean(titanic$age)
mean(titanic$age, na.rm = TRUE)
```


## Quantiles, median / 分位数，中央値

`quantile` 関数は，デフォルトでは 0%（最小値）, 25%（第1四分位数）, 50%（中央値）, 75%（第3四分位数）, 100%（最大値） を出力．

```{r quantiles}
quantile(c(1, 2, 4, 7, 8, 11, 13, 13, 15, 16, 18))  # returns quartiles as default 四分位数
quantile(titanic$age, na.rm = TRUE)
summary(titanic$age)
```

summary関数も四分位点を報告するが，quantile関数を使った場合と少し値が違う場合もある．
<!--
The `summary` function also reports the quartiles.
-->

たとえば，25%tileは 21.0 と計算されており，以下のように確認できる．

```{r quantiles_age_check}
table(titanic$age < 21.0) / length(na.omit(titanic$age))
table(titanic$age <= 21.0) / length(na.omit(titanic$age))
```

`probs` 引数で percentile を指定できる．

```{r apple_quantiles2}
seq(0.1, 0.9, by = 0.1)  # 0.1, 0.2, ..., 0.9
quantile(titanic$age, probs = seq(0.1, 0.9, by = 0.1), na.rm = TRUE)  # deciles 十分位数
quantile(titanic$age, probs = 0.35, na.rm = TRUE)  # 35th percentile
median(titanic$age, na.rm = TRUE)  # median 中央値
```


## Maximum, Minimum, Range / 最大値，最小値，範囲

```{r max_min_range}
max(titanic$age, na.rm = TRUE)
min(titanic$age, na.rm = TRUE)
max(titanic$age, na.rm = TRUE) - min(titanic$age, na.rm = TRUE)  # range
```


## Variance and standard deviation / 分散と標準偏差

母分散，母標準偏差 （$\mu$ は母平均）

$$ \sigma^2 = \frac{1}{N} \sum_i (x_i - \mu)^2, \quad \sigma = \sqrt{\sigma^2} $$

標本分散，標本標準偏差

$$ s^2 = \frac{1}{n-1} \sum_i (x_i - \bar{x})^2, \quad s = \sqrt{s^2} $$

```{r var}
x <- c(1, 2, 6)
x - 3
x - mean(x)
(x - mean(x))^2
mean((x - mean(x))^2)  # definition of population variance
sum((x - mean(x))^2) / 3  # same as above
sum((x - mean(x))^2) / (3-1)  # definition of sample variance 
var(x)  # variance defined as sample variance
sqrt(var(x))  # definition of standard deviation
sd(x)
```


### Example of age variable of Titanic data / タイタニック号乗客データの年齢変数

欠損値 `NA` があると計算結果も `NA` になる．
その場合は `NA` を除外して平均を計算するために `na.rm = TRUE` 引数を追加する．

```{r var_age}
var(titanic$age)
var(titanic$age, na.rm = TRUE)
sd(titanic$age, na.rm = TRUE)
```


### Why is the denominator of the sample variance $n-1$? 

なぜ標本分散の分母は $n-1$ なのか？

平均1，分散1の乱数を生成する `rnorm` 関数を使ってシミュレーションを行って確認してみる．

```{r sample_var_rnorm}
var(rnorm(n = 5, mean = 0, sd = 1))
```

シミュレーション

* `rnorm(n = サンプルサイズ, mean = 平均, sd = 標準偏差)` 関数で正規分布と呼ばれる確率分布に従う乱数を生成
   * 標準偏差を `sd = 1` と設定し，分散の平均値が 1 に近いかどうかを確認する
   * シミュレーション結果の再現性のために `set.seed` 関数を使って乱数を固定する
* `for` 文を利用して「乱数の生成，分散を計算，記録」を1000回繰り返す
* 分散は母分散と標本分散の2種類を計算し，`rnorm_pop_var, rnorm_sample_var` それぞれのベクトルに記録

```{r sample_var_sim}
rnorm_pop_var <- rnorm_sample_var <- NULL
for (i in 1:1000) {
  # Step 1. 乱数の生成
  set.seed(i)  # 再現性のため
  rnorm_i <- rnorm(n = 5, mean = 0, sd = 1)
  # Step 2. 分散を計算
  pop_var_i <- sum((rnorm_i - mean(rnorm_i))^2) / length(rnorm_i)
  sample_var_i <- sum((rnorm_i - mean(rnorm_i))^2) / (length(rnorm_i)-1)
  # Step 3. 記録
  rnorm_pop_var <- c(rnorm_pop_var, pop_var_i)
  rnorm_sample_var <- c(rnorm_sample_var, sample_var_i)
}
summary(rnorm_pop_var)
summary(rnorm_sample_var)
```

中級者向け：以下のように `sapply` 関数を使うことで `for` 文を使わずに計算できる．

* `sapply(X = ベクトルやリスト, FUN = 関数)`：X の各要素に対して関数を適用し，実行結果をベクトルで返す
* シンプルな演算を大量のデータに対して行う場合，`for` 文よりも計算速度が速い可能性が高い

```{r}
summary(sapply(X = 1:1000, FUN = function (x) {
  rnorm_i <- rnorm(n = 5, mean = 0, sd = 1)
  sum((rnorm_i - mean(rnorm_i))^2) / length(rnorm_i)  # population variance 
}))
```

### Box plot / 箱ひげ図

`boxplot(ベクトル)` で作成．

```{r box_age}
boxplot(titanic$age) 
```

男女別に箱ひげ図を描く場合は，`boxplot(女性の年齢ベクトル, 男性の年齢ベクトル)` のように指定する．

```{r box_multiple}
titanic_age_female <- titanic$age[titanic$sex == "female"]  # age of female 
titanic_age_male <- titanic$age[titanic$sex == "male"]  # age of male 
boxplot(titanic_age_female, titanic_age_male, names = c("Female", "Male"), ylab = "Age") 
```

`boxplot(連続変数 ~ グループ変数, data = データフレーム名)` でもグループで分けた箱ひげ図を作成できる．

```{r box_multiple2}
boxplot(age ~ sex, titanic)
```


## Scatter plot / 散布図

`plot(1つ目のベクトル, 2つ目のベクトル)` で作成．

```{r scatter}
plot(x = titanic$age, y = titanic$fare, xlab = "Age", ylab = "Fare", pch = 20)
```

### Scale does matter

同じデータだが縦軸（Y軸）のスケールが異なる例．
<!--
Same data but difference scale (on y-axis). 
-->

```{r scatter_scaleismatter}
tempx <- 1:10
set.seed(1)
tempy <- tempx + rnorm(10, sd = 4)
par(mfrow = c(1, 2))
plot(tempx, tempy, xlab = "x", ylab = "y", pch = 20)
plot(tempx, tempy, xlab = "x", ylab = "y", pch = 20, ylim = c(-50, 50))
```

左の図は正の相関を示しているように見えるが，右の図は弱い正の相関（または無相関）に見えるだろう．
<!--
The left figure appears to show a positive correlation, while the right figure will look uncorrelated. 
-->

### Non-linear relationship

Y軸のみ対数変換する場合は `log = "y"`，X軸とY軸の両方を対数変換する場合は `log = "xy"` を引数に追加する．

```{r plot_non_linear, message = FALSE, warning = FALSE}
plot(x = titanic$age, y = titanic$fare, xlab = "Age", ylab = "Fare", pch = 20, log = "y")
table(titanic$fare <= 0)  # omitted from the plot 
```

### Data points overlap: 透過度を指定してプロット 

`col = "red"` のように引数を追加することでマーカーの色を指定できる．

`col = rgb(red, green, blue)` のように引数を追加すれば，RGB形式で色を指定できる．

`col = rgb(red, green, blue, alpha)` のように引数を追加すれば，RGB形式で色を指定したうえに，透過水準を alpha 値（0以上1以下）として指定できる．


```{r plot_overlap}
plot(x = titanic$age, y = titanic$fare, xlab = "Age", ylab = "Fare", pch = 20, col = rgb(0, 0, 0, .3))
```

### Scatter plot with jitter: データポイントをずらしてプロット 

Without jitter

```{r plot_no_jitter}
plot(x = titanic$pclass, y = titanic$parch, xlab = "Ticket class", 
     ylab = "# of parents and children", pch = 20)
```

With jitter

```{r plot_jitter}
plot(x = jitter(titanic$pclass), y = jitter(titanic$parch), xlab = "Ticket class", 
     ylab = "# of parents and children", pch = 20, cex = .5)
```

### Binned scatter plot: Bin ごとの平均値をプロット 

Raw plot

```{r plot_no_bin}
plot(x = titanic$age, y = titanic$survived, xlab = "Age", ylab = "Survived", pch = 20)
```

Binned plot

```{r plot_bin}
titanic_with_age <- titanic[!is.na(titanic$age), ]  # remove obs. with no age 
titanic_age_6 <- cut(titanic_with_age$age, breaks = 6)  # convert age into 6 intervals
levels(titanic_age_6)
titanic_mean_age <- c((0.0902+13.5)/2, (13.5+26.8)/2, (26.8+40.1)/2, 
                      (40.1+53.4)/2, (53.4+66.7)/2, (66.7+80.1)/2)
titanic_mean_survived <- c(
 mean(titanic_with_age$survived[titanic_age_6 == levels(titanic_age_6)[1]]),
 mean(titanic_with_age$survived[titanic_age_6 == levels(titanic_age_6)[2]]),
 mean(titanic_with_age$survived[titanic_age_6 == levels(titanic_age_6)[3]]),
 mean(titanic_with_age$survived[titanic_age_6 == levels(titanic_age_6)[4]]),
 mean(titanic_with_age$survived[titanic_age_6 == levels(titanic_age_6)[5]]),
 mean(titanic_with_age$survived[titanic_age_6 == levels(titanic_age_6)[6]]) )
plot(x = titanic_mean_age, y = titanic_mean_survived, 
     xlab = "Age (binned)", ylab = "Survival rate", pch = 20)
```

注：Binned plot を計算するための便利なパッケージが幾つかあるため，実際に描画する際にはそれを利用するとよい．

### Scatterplot Matrix / 散布図行列

3つ以上の連続変数の散布図の組み合わせを行列形式で表示する．
Draftman's display や Pair plot とも呼ばれる．

```{r pair}
pairs(swiss[, c("Fertility", "Examination", "Education")])
```


## Covariance and correlation / 共分散と相関係数

母共分散

$$ \sigma_{x, y} = \frac{1}{N} \sum_i (x_i - \mu_{x})(y_i - \mu_{y}) $$

標本共分散

$$ Cov(x, y) = \frac{1}{n-1} \sum_i (x_i - \bar{x})(y_i - \bar{y}) $$

```{r cov0}
x <- c(1, 2, 6)
y <- c(1, 3, 4)
plot(x, y)  # scatter plot
(x - mean(x)) * (y - mean(y))
```

平均からの偏差の積は何を意味しているかを考えよう．

下の図で平均値を表す赤線をx軸・y軸とみなそう．
このとき，偏差の積は，第1象限・第3象限では正，第2象限（・第4象限）では負の値を取る．
よって，片方の変数がその平均値より大きな値を取るとき，もう片方の変数もその平均値より大きな値を取る傾向にあるならば，第1象限と第3象限に多くのデータが集まり，結果として偏差の積は正の値をとるだろう．
その逆に右下がりの傾向がある時，偏差の積は負の値を取るだろう．

```{r cov1_plot}
plot(x, y)
text(x, y, labels = 1:3, cex = 2)
abline(v = mean(x), h = mean(y), col = "red")
```

以上のように計算される「偏差の積」の平均値（のようなもの）が共分散である．

```{r cov2}
# sum((x - mean(x)) * (y - mean(y))) / 3  # definition of population covariance
sum((x - mean(x)) * (y - mean(y))) / (3-1)  # definition of sample covariance
cov(x, y)  # sample covariance
```

相関係数は，共分散をそれぞれの変数の標準偏差で割ることでスケーリングしたもの．

$$ Cor(x, y) = \frac{Cov(x, y)}{\sqrt{s^2_x} \cdot \sqrt{s^2_y}} $$

```{r cor}
cov(x, y) / (sd(x) * sd(y))  # definition of correlation coef.
cor(x, y)  # correlation coefficient
```

相関係数の大きさは，データがデータに最もよく当てはまる直線にどれだけ近いかによって決まる．

```{r cor2}
set.seed(0)
x2 <- rnorm(10)
y2a <- x2 + rnorm(10, sd = 1); cor(x2, y2a)
y2b <- x2 + rnorm(10, sd = 2); cor(x2, y2b)
par(mfrow = c(1, 2))
plot(x2, y2a, ylim = c(-3, 3), main = paste("r =", round(cor(x2, y2a), 2)))
abline(lm(y2a ~ x2), col = "red")  # Add fitted (regression) line 
plot(x2, y2b, ylim = c(-3, 3), main = paste("r =", round(cor(x2, y2b), 2)))
abline(lm(y2b ~ x2), col = "red")
```

<!--
lm(y2a ~ x2)$coef; lm(y2b ~ x2)$coef # 直線の傾きはほとんど同じ（左 0.862, 右 0.856）
-->

相関係数の大きさは，直線の傾きの大きさ（どれだけsteepであるか）を表すわけではない．

```{r cor3}
set.seed(0)
x3 <- rnorm(10)
y3a <- x3 + rnorm(10, sd = 1); cor(x3, y3a)
y3b <- y3a / 2; cor(x3, y3b)
par(mfrow = c(1, 2))
plot(x3, y3a, ylim = c(-2, 2), main = paste("r =", round(cor(x3, y3a), 2)))
abline(lm(y3a ~ x3), col = "red")
plot(x3, y3b, ylim = c(-2, 2), main = paste("r =", round(cor(x3, y3b), 2)))
abline(lm(y3b ~ x3), col = "red")
lm(y3a ~ x3)$coef; lm(y3b ~ x3)$coef  # slope of fitted line 
```

### cor = ±1

相関係数が 1 や -1 になるのは，一方の変数がもう一方の変数の定数倍・定数加算によって得られるような場合．
<!--
Correlation coefficients of 1 or -1 are obtained when one variable is a constant multiple or constant addition of the other variable.
-->

```{r cor_pm1}
x4a <- x * 2 + 3
cor(x, x4a)
x4b <- x * (-0.5) + 3
cor(x, x4b)
par(mfrow = c(1, 2))
plot(x, x4a, cex = 2); abline(lm(x4a ~ x), col = "red")
plot(x, x4b, cex = 2); abline(lm(x4b ~ x), col = "red")
```

一見して異なるものを表す変数間で相関係数が -1 になる場合がある．
これは回帰分析における多重共線性の議論と関わるので留意しよう．

たとえば，「女性の場合に1をとる変数（ダミー変数）」と「男性の場合に1をとる変数」をそれぞれ作成したとき，もしデータセットに含まれる全ての個体が女性/男性のいずれかに割り当てられているなら，この2つの変数の相関係数は定義上 -1 になる．

```{r cor_pm1_2}
titanic$female <- 1 * (titanic$sex == "female")
titanic$male <- 1 * (titanic$sex == "male")
head(titanic[, c("sex", "female", "male")])
cor(titanic$female, titanic$male)
```

### Anscombe's quartet / アンスコムの数値例

See <https://en.wikipedia.org/wiki/Anscombe%27s_quartet>

変数の関係が互いに異なるが平均・分散・相関係数が概ね同じ {x, y} という変数の組が4セット含まれる．
<!--
Four sets of variables {x, y} are included, whose mean, variance, and correlation coefficients are approximately the same, although the relationship between the variables is different from each other.
-->

```{r sampledata_anscombe}
str(anscombe)  # display structure of object
summary(anscombe)
# Standard deviation of x 
c(sd(anscombe$x1), sd(anscombe$x2), sd(anscombe$x3), sd(anscombe$x4))
# Standard deviation of y 
c(sd(anscombe$y1), sd(anscombe$y2), sd(anscombe$y3), sd(anscombe$y4))
# Correlation of x and y 
c(cor(anscombe$x1, anscombe$y1), cor(anscombe$x2, anscombe$y2), 
  cor(anscombe$x3, anscombe$y3), cor(anscombe$x4, anscombe$y4))
par(mfrow = c(2, 2))
plot(anscombe$x1, anscombe$y1)
plot(anscombe$x2, anscombe$y2)
plot(anscombe$x3, anscombe$y3)
plot(anscombe$x4, anscombe$y4)
```

この例は，生のデータを描画することの重要性を我々に教えてくれる．
<!--
This example shows us the importance of drawing raw data, rather than just looking at descriptive statistics. 
-->

See also: Same Stats, Different Graphs <https://www.research.autodesk.com/publications/same-stats-different-graphs/>


### Example of age variable of Titanic data / タイタニック号乗客データの年齢変数

少なくとも一方の変数に欠損値 `NA` がある場合は，欠損値がない観測値のみを使って相関係数を計算するために `use = "complete.obs"` 引数を追加する．

```{r cor_titanic}
cor(titanic$age, titanic$fare, use = "complete.obs")
```

複数の変数に対して相関係数行列を計算することもできる．

```{r cor_titanic_multi}
cor(titanic[, c("age", "fare", "parch")], use = "complete.obs")
```

#### Simpson's paradox 

客室等級ごとに年齢と運賃の相関係数を計算すると次のようになる．
これは上で計算したサンプル全体に対して計算した相関係数と異なる．

```{r cor_titanic_simpson}
c(cor(titanic$age[titanic$pclass == 1], titanic$fare[titanic$pclass == 1], use = "complete.obs"),
  cor(titanic$age[titanic$pclass == 2], titanic$fare[titanic$pclass == 2], use = "complete.obs"),
  cor(titanic$age[titanic$pclass == 3], titanic$fare[titanic$pclass == 3], use = "complete.obs"))
```

各客室等級の年齢と運賃の平均値を計算すると次のようになる．

```{r cor_titanic_simpson2}
c(mean(titanic$age[titanic$pclass == 1], na.rm = TRUE),
  mean(titanic$age[titanic$pclass == 2], na.rm = TRUE),
  mean(titanic$age[titanic$pclass == 3], na.rm = TRUE))
c(mean(titanic$fare[titanic$pclass == 1], na.rm = TRUE),
  mean(titanic$fare[titanic$pclass == 2], na.rm = TRUE),
  mean(titanic$fare[titanic$pclass == 3], na.rm = TRUE))
```

直感的に説明すれば，客室等級ごとに計算した相関は客室等級「内」の相関を捉えるのに対して，サンプル全体の相関は客室等級「間」の相関を捉えるためである．

このように集団を分割したときに集団全体とは異なる傾向が観察される現象は「シンプソンのパラドックス」として知られる．
下の図を参照．

```{r cor_simpson_ex}
set.seed(0)
x1 <- rnorm(10, mean = 5);  y1 <- - x1 + rnorm(10)
x2 <- rnorm(10, mean = 10); y2 <- - x2 + rnorm(10) + 5
x3 <- rnorm(10, mean = 15); y3 <- - x3 + rnorm(10) + 15
cor(x1, y1); cor(x2, y2); cor(x3, y3)
x123 <- c(x1, x2, x3); y123 <- c(y1, y2, y3)
cor(x123, y123)
plot(x123, y123, col = rep(c("darkgreen", "blue", "darkorange"), each = 10), pch = 20)
abline(lm(y123 ~ x123), col = "red")
```

補足：このパラドックスは回帰分析においては交絡の問題として捉えることができる．


# Take home messages 

* 度数分布表は `table(ベクトル)` 
* ヒストグラムは `hist(ベクトル)` 
* 平均は `mean(ベクトル)` 
* 散布図は `plot(x = X軸のベクトル, y = Y軸のベクトル)` 
* 相関係数は `cor(1つ目のベクトル, 2つ目のベクトル)` 


.
