---
title: "Data Analysis Using Statistical Packages: Descriptive Statistics"
author: "Sho Kuroda / 黒田翔"
date: '2024年3月 (Last update: 2024年3月)'
output:
  html_document:
    toc: yes
    toc_float: yes
    number_sections: yes
  pdf_document:
    toc: yes
---

```{r setup, include=FALSE}
knitr::opts_chunk$set(echo = TRUE)
```

# Loading data / データの読み込み

タイタニック号乗客データを読み込む．

```{r read_csv_external}
titanic <- read.csv("https://raw.githubusercontent.com/kurodaecon/bs/main/data/titanic3_csv.csv")
```

# Qualitative data / 質的データ

性別変数 `sex` を例に利用．

```{r sex_head}
head(titanic$sex)
```

## Frequency distribution table / 度数分布表

`table(ベクトル)` で1変数の度数分布表を作成できる．

```{r ft}
table(titanic$sex)
```

`female` と `male` それぞれを数える場合．

```{r ft_manual}
head(titanic$sex == "female")  # logical ... TRUE or FALSE
sum(titanic$sex == "female")  # the number of TRUE = the number of female
sum(titanic$sex == "male")  # the number of male
```

### Count missing values / 欠損値をカウントする

この `table` 関数を利用してデータに欠損値 (NA) があるかを確認するとよい．
欠損値である場合に TRUE を返す関数 `is.na` を併用する．

```{r ft_na}
is.na(NA)
is.na(c(1, 10, NA, 1000))
table(is.na(c(1, 10, NA, 1000)))
table(is.na(titanic$sex))
```

## Bar chart / 棒グラフ

`barplot(度数分布表または度数ベクトル)` で作成．

```{r bar}
barplot(table(titanic$sex))
```

## Pie chart / 円グラフ

棒グラフと同様に `pie(度数分布表または度数ベクトル)` で作成．

```{r pie}
pie(table(titanic$sex))
```

### Add percentage to labels 

ラベルに「%」を追加する．

```{r pie2}
titanic_sex_table <- table(titanic$sex)
titanic_sex_label <- paste(names(titanic_sex_table), " ", 
                     round(100 * titanic_sex_table / sum(titanic_sex_table), 1), "%", sep = "")
pie(titanic_sex_table, labels = titanic_sex_label)
```

このコードはどのように動いているのか？

```{r pie2_detail}
paste("female", " ", 35.6, "%", sep = "")
titanic_sex_table / sum(titanic_sex_table)
round(100 * titanic_sex_table / sum(titanic_sex_table), 1)
```

注：ちょっとしたグラフを作成する程度ならExcelの方が便利という場合もよくある．


## Contingency table / 分割表

2つの質的変数の分割表（クロス集計表）も `table` 関数で作成できる．

`table(1つ目のベクトル, 2つ目のベクトル)` のように2つの変数を引数として指定する．

<!--
Specify two arguments, e.g., sex and survived, in the `table` function.
-->

```{r ct}
table(titanic$sex, titanic$survived)
table(titanic[, c("sex", "survived")])  # same as above 
```

セルを1つずつカウントすることもできる．

```{r ct2}
sum(titanic$sex == "female" & titanic$survived == 0)
sum(titanic$sex == "female" & titanic$survived == 1)
sum(titanic$sex == "male" & titanic$survived == 0)
sum(titanic$sex == "male" & titanic$survived == 1)
```

## Mode / 最頻値

出港地 `embarked` を例として．

* C＝Cherbourg（仏・シェルブール）, Q＝Queenstown（アイルランド）, S＝Southampton（英）

```{r mode}
table(titanic$embarked)
table(titanic$embarked == "")  # 中身のない空の観測値がある
names(which.max(table(titanic$embarked)))
```



# Quantitative data / 量的データ

年齢変数 `age` を例に利用．
欠損値もある．

```{r age_count_na}
head(titanic$age)
table(is.na(titanic$age))
```

## Histogram / ヒストグラム

`hist(ベクトル)` で作成．
`breaks` 引数でセルの数を調整できる．

```{r hist}
hist(titanic$age)
hist(titanic$age, breaks = 30)  # set the number of cells
```

度数ではなく相対度数（全体に占める割合）で表示する場合は `freq = FALSE` という引数を追加する．

（おまけ）滑らかな曲線をフィットさせるには `density` 関数でカーネル密度推定を行って `lines` 関数で重ね描きする．

```{r hist_density}
hist(titanic$age, freq = FALSE)
lines(density(titanic$age, na.rm = TRUE))
```


## Frequency distribution table of quantitative data / 数量データの度数分布表

[0, 20), [20, 60), [60, 100) の3区間で作成する．
そのために，`cut` 関数を利用して実数データを上の3区間に変換する．

* `breaks` 引数で区間の区切り値のベクトルを指定
* 「[0, 20)」は 0 以上 20 未満．右は閉じない（左側が閉じる）ので `right = FALSE` 引数を追加

```{r titanic_fd}
titanic_age_interval <- cut(titanic$age, breaks = c(0, 20, 60, 100), right = FALSE)
# [right = F] means intervals should not be closed on the right
table(titanic_age_interval)
table(titanic_age_interval) / sum(table(titanic_age_interval))  # relative frequency
```

## Mean / 平均

標本平均

$$ \bar{x} = \frac{1}{n} \sum_i x_i $$

```{r mean}
x <- c(1, 2, 6)
1 + 2 + 6  # sum (1+2+6=9)
sum(x)  # sum
sum(x) / 3  # definition of mean
mean(x)
mean(c(1, 2, 6))  # same as above 
```

### Example of age variable of Titanic data / タイタニック号乗客データの年齢変数

欠損値 `NA` があると計算結果も `NA` になる．
その場合は `NA` を除外して平均を計算するために `na.rm = TRUE` 引数を追加する．

```{r mean_age}
mean(titanic$age)
mean(titanic$age, na.rm = TRUE)
```


## Quantiles, median / 分位数，中央値

`quantile` 関数は，デフォルトでは 0%（最小値）, 25%（第1四分位数）, 50%（中央値）, 75%（第3四分位数）, 100%（最大値） を出力．

```{r quantiles}
quantile(c(1, 2, 4, 7, 8, 11, 13, 13, 15, 16, 18))  # returns quartiles as default 四分位数
quantile(titanic$age, na.rm = TRUE)
summary(titanic$age)
```

summary関数も四分位点を報告するが，quantile関数を使った場合と少し値が違う場合もある．
<!--
The `summary` function also reports the quartiles.
-->

`probs` 引数で percentile を指定できる．

```{r apple_quantiles2}
seq(0.1, 0.9, by = 0.1)  # 0.1, 0.2, ..., 0.9
quantile(titanic$age, probs = seq(0.1, 0.9, by = 0.1), na.rm = TRUE)  # deciles 十分位数
quantile(titanic$age, probs = 0.35, na.rm = TRUE)  # 35th percentile
median(titanic$age, na.rm = TRUE)  # median 中央値
```


## Maximum, Minimum, Range / 最大値，最小値，範囲

```{r max_min_range}
max(titanic$age, na.rm = TRUE); min(titanic$age, na.rm = TRUE)
max(titanic$age, na.rm = TRUE) - min(titanic$age, na.rm = TRUE)  # range
```


## Variance and standard deviation / 分散と標準偏差

母分散，母標準偏差 （$\mu$ は母平均）

$$ \sigma^2 = \frac{1}{N} \sum_i (x_i - \mu)^2, \quad \sigma = \sqrt{\sigma^2} $$

標本分散，標本標準偏差

$$ s^2 = \frac{1}{n-1} \sum_i (x_i - \bar{x})^2, \quad s = \sqrt{s^2} $$

```{r var}
x <- c(1, 2, 6)
x - 3
x - mean(x)
(x - mean(x))^2
mean((x - mean(x))^2)  # definition of population variance
sum((x - mean(x))^2) / 3  # same as above
sum((x - mean(x))^2) / (3-1)  # definition of sample variance 
var(x)  # variance defined as sample variance
sqrt(var(x))  # definition of standard deviation
sd(x)
```


### Example of age variable of Titanic data / タイタニック号乗客データの年齢変数

欠損値 `NA` があると計算結果も `NA` になる．
その場合は `NA` を除外して平均を計算するために `na.rm = TRUE` 引数を追加する．

```{r var_age}
var(titanic$age)
var(titanic$age, na.rm = TRUE)
sd(titanic$age, na.rm = TRUE)
```


### Why is the denominator of the sample variance $n-1$? 

なぜ標本分散の分母は $n-1$ なのか？

平均1，分散1の乱数を生成する `rnorm` 関数を使ってシミュレーションを行って確認してみる．

```{r sample_var_rnorm}
var(rnorm(n = 5, mean = 0, sd = 1))
```

シミュレーション

* `rnorm(n = サンプルサイズ, mean = 平均, sd = 標準偏差)` 関数で正規分布と呼ばれる確率分布に従う乱数を生成
   * 標準偏差を `sd = 1` と設定し，分散の平均値が 1 に近いかどうかを確認する
   * シミュレーション結果の再現性のために `set.seed` 関数を使って乱数を固定する
* `for` 文を利用して「乱数の生成，分散を計算，記録」を1000回繰り返す
* 分散は母分散と標本分散の2種類を計算し，`rnorm_pop_var, rnorm_sample_var` それぞれのベクトルに記録

```{r sample_var_sim}
rnorm_pop_var <- rnorm_sample_var <- NULL
for (i in 1:1000) {
  # Step 1. 乱数の生成
  set.seed(i)  # 再現性のため
  rnorm_i <- rnorm(n = 5, mean = 0, sd = 1)
  # Step 2. 分散を計算
  pop_var_i <- sum((rnorm_i - mean(rnorm_i))^2) / length(rnorm_i)
  sample_var_i <- sum((rnorm_i - mean(rnorm_i))^2) / (length(rnorm_i)-1)
  # Step 3. 記録
  rnorm_pop_var <- c(rnorm_pop_var, pop_var_i)
  rnorm_sample_var <- c(rnorm_sample_var, sample_var_i)
}
summary(rnorm_pop_var)
summary(rnorm_sample_var)
```

中級者向け：以下のように `sapply` 関数を使うことで `for` 文を使わずに計算できる．

* `sapply(X = ベクトルやリスト, FUN = 関数)`：X の各要素に対して関数を適用し，実行結果をベクトルで返す
* シンプルな演算を大量のデータに対して行う場合，`for` 文よりも計算速度が速い可能性が高い

```{r}
summary(sapply(X = 1:1000, FUN = function (x) {
  rnorm_i <- rnorm(n = 5, mean = 0, sd = 1)
  sum((rnorm_i - mean(rnorm_i))^2) / length(rnorm_i)  # population variance 
}))
```

### Box plot / 箱ひげ図

`boxplot(ベクトル)` で作成．

```{r box_age}
boxplot(titanic$age) 
```

男女別に箱ひげ図を描く場合は，`boxplot(女性の年齢ベクトル, 男性の年齢ベクトル)` のように指定する．

```{r box_multiple}
titanic_age_female <- titanic$age[titanic$sex == "female"]  # age of female 
titanic_age_male <- titanic$age[titanic$sex == "male"]  # age of male 
boxplot(titanic_age_female, titanic_age_male, names = c("Female", "Male"), ylab = "Age") 
```

`boxplot(連続変数 ~ グループ変数, data = データフレーム名)` でもグループで分けた箱ひげ図を作成できる．

```{r box_multiple2}
boxplot(age ~ sex, titanic)
```


## Scatter plot / 散布図

`plot(1つ目のベクトル, 2つ目のベクトル)` で作成．

```{r scatter}
plot(x = titanic$age, y = titanic$fare, xlab = "Age", ylab = "Fare", pch = 20)
```

### Scale does matter

同じデータだが縦軸（Y軸）のスケールが異なる例．
<!--
Same data but difference scale (on y-axis). 
-->

```{r scatter_scaleismatter}
tempx <- 1:10
set.seed(1)
tempy <- tempx + rnorm(10, sd = 4)
par(mfrow = c(1, 2))
plot(tempx, tempy, xlab = "x", ylab = "y", pch = 20)
plot(tempx, tempy, xlab = "x", ylab = "y", pch = 20, ylim = c(-50, 50))
```

左の図は正の相関を示しているように見えるが，右の図は弱い正の相関（または無相関）に見えるだろう．
<!--
The left figure appears to show a positive correlation, while the right figure will look uncorrelated. 
-->

### Non-linear relationship

Y軸のみ対数変換する場合は `log = "y"`，X軸とY軸の両方を対数変換する場合は `log = "xy"` を引数に追加する．

```{r plot_non_linear, message = FALSE, warning = FALSE}
plot(x = titanic$age, y = titanic$fare, xlab = "Age", ylab = "Fare", pch = 20, log = "y")
table(titanic$fare <= 0)  # omitted from the plot 
```

### Data points overlap: 透過度を指定してプロット 

`col = "red"` のように引数を追加することでマーカーの色を指定できる．

`col = rgb(red, green, blue)` のように引数を追加すれば，RGB形式で色を指定できる．

`col = rgb(red, green, blue, alpha)` のように引数を追加すれば，RGB形式で色を指定したうえに，透過水準を alpha 値（0以上1以下）として指定できる．


```{r plot_overlap}
plot(x = titanic$age, y = titanic$fare, xlab = "Age", ylab = "Fare", pch = 20, col = rgb(0, 0, 0, .3))
```

### Scatter plot with jitter: データポイントをずらしてプロット 

Without jitter

```{r plot_no_jitter}
plot(x = titanic$pclass, y = titanic$parch, xlab = "Ticket class", 
     ylab = "# of parents and children", pch = 20)
```

With jitter

```{r plot_jitter}
plot(x = jitter(titanic$pclass), y = jitter(titanic$parch), xlab = "Ticket class", 
     ylab = "# of parents and children", pch = 20, cex = .5)
```

### Binned scatter plot: Bin ごとの平均値をプロット 

Raw plot

```{r plot_no_bin}
plot(x = titanic$age, y = titanic$survived, xlab = "Age", ylab = "Survived", pch = 20)
```

Binned plot

```{r plot_bin}
titanic_with_age <- titanic[!is.na(titanic$age), ]  # remove obs. with no age 
titanic_age_6 <- cut(titanic_with_age$age, breaks = 6)  # convert age into 6 intervals
levels(titanic_age_6)
titanic_mean_age <- c((0.0902+13.5)/2, (13.5+26.8)/2, (26.8+40.1)/2, 
                      (40.1+53.4)/2, (53.4+66.7)/2, (66.7+80.1)/2)
titanic_mean_survived <- c(
 mean(titanic_with_age$survived[titanic_age_6 == levels(titanic_age_6)[1]]),
 mean(titanic_with_age$survived[titanic_age_6 == levels(titanic_age_6)[2]]),
 mean(titanic_with_age$survived[titanic_age_6 == levels(titanic_age_6)[3]]),
 mean(titanic_with_age$survived[titanic_age_6 == levels(titanic_age_6)[4]]),
 mean(titanic_with_age$survived[titanic_age_6 == levels(titanic_age_6)[5]]),
 mean(titanic_with_age$survived[titanic_age_6 == levels(titanic_age_6)[6]]) )
plot(x = titanic_mean_age, y = titanic_mean_survived, 
     xlab = "Age (binned)", ylab = "Survival rate", pch = 20)
```

注：Binned plot を計算するための便利なパッケージが幾つかあるため，実際に描画する際にはそれを利用するとよい．

### Scatterplot Matrix / 散布図行列

3つ以上の連続変数の散布図の組み合わせを行列形式で表示する．
Draftman's display や Pair plot とも呼ばれる．

```{r pair}
pairs(swiss[, c("Fertility", "Examination", "Education")])
```


## Covariance and correlation / 共分散と相関係数

母共分散

$$ \sigma_{x, y} = \frac{1}{N} \sum_i (x_i - \mu_{x})(y_i - \mu_{y}) $$

標本共分散

$$ Cov(x, y) = \frac{1}{n-1} \sum_i (x_i - \bar{x})(y_i - \bar{y}) $$

```{r cov}
x <- c(1, 2, 6)
y <- c(1, 3, 4)
plot(x, y)  # scatter plot
(x - mean(x)) * (y - mean(y))
sum((x - mean(x)) * (y - mean(y))) / 3  # definition of population covariance
sum((x - mean(x)) * (y - mean(y))) / (3-1)  # definition of sample covariance
cov(x, y)  # sample covariance
```

相関係数

$$ Cor(x, y) = \frac{Cov(x, y)}{\sqrt{s^2_x} \cdot \sqrt{s^2_y}} $$

```{r cor}
cov(x, y) / (sd(x) * sd(y))  # definition of correlation coef.
cor(x, y)  # correlation coefficient
```

相関係数が 1 や -1 になるのは，一方の変数がもう一方の変数の定数倍・定数加算によって得られるような場合．
<!--
Correlation coefficients of 1 or -1 are obtained when one variable is a constant multiple or constant addition of the other variable.
-->

```{r cov2}
x3 <- x * 2 + 3
x4 <- x * (-0.5) + 3
par(mfrow = c(1, 2))
plot(x, x3); abline(lm(x3 ~ x), col = "red")  # Add regression line (red line) / 回帰直線を追加
plot(x, x4); abline(lm(x4 ~ x), col = "red")
cor(x, x3)
cor(x, x4)
```

### Anscombe's quartet / アンスコムの数値例

See <https://en.wikipedia.org/wiki/Anscombe%27s_quartet>

変数の関係が互いに異なるが平均・分散・相関係数が概ね同じ {x, y} という変数の組が4セット含まれる．
<!--
Four sets of variables {x, y} are included, whose mean, variance, and correlation coefficients are approximately the same, although the relationship between the variables is different from each other.
-->

```{r sampledata_anscombe}
str(anscombe)  # display structure of object
summary(anscombe)
# Standard deviation of x 
c(sd(anscombe$x1), sd(anscombe$x2), sd(anscombe$x3), sd(anscombe$x4))
# Standard deviation of y 
c(sd(anscombe$y1), sd(anscombe$y2), sd(anscombe$y3), sd(anscombe$y4))
# Correlation of x and y 
c(cor(anscombe$x1, anscombe$y1), cor(anscombe$x2, anscombe$y2), 
  cor(anscombe$x3, anscombe$y3), cor(anscombe$x4, anscombe$y4))
par(mfrow = c(2, 2))
plot(anscombe$x1, anscombe$y1)
plot(anscombe$x2, anscombe$y2)
plot(anscombe$x3, anscombe$y3)
plot(anscombe$x4, anscombe$y4)
```

この例は，記述統計だけを見るのではなく，生のデータを描画することの重要性を我々に教えてくれる．
<!--
This example shows us the importance of drawing raw data, rather than just looking at descriptive statistics. 
-->

See also: Same Stats, Different Graphs <https://www.research.autodesk.com/publications/same-stats-different-graphs/>


### Example of age variable of Titanic data / タイタニック号乗客データの年齢変数

少なくとも一方の変数に欠損値 `NA` がある場合は，欠損値がない観測値のみを使って相関係数を計算するために `use = "complete.obs"` 引数を追加する．

```{r cor_titanic}
cor(titanic$age, titanic$fare, use = "complete.obs")
```

複数の変数に対して相関係数行列を計算することもできる．

```{r cor_titanic_multi}
cor(titanic[, c("age", "fare", "parch")], use = "complete.obs")
```


# Take home messages 

* 度数分布表は `table(ベクトル)` 
* ヒストグラムは `hist(ベクトル)` 
* 平均は `mean(ベクトル)` 
* 散布図は `plot(x = X軸のベクトル, y = Y軸のベクトル)` 
* 相関係数は `cor(1つ目のベクトル, 2つ目のベクトル)` 


.
