---
title: "Data Analysis Using Statistical Packages: Basics of Inferential Statistics"
author: "Sho Kuroda / 黒田翔"
date: '最終更新：2025年5月'
output:
  html_document:
    toc: yes
    toc_float: yes
    number_sections: yes
  pdf_document:
    toc: yes
---

```{r setup, include=FALSE}
knitr::opts_chunk$set(echo = TRUE)
```

このページに対応するRmdファイル：[GitHub](https://github.com/kurodaecon/dasp/blob/main/rmd/inferential_stat.Rmd)


# Generating random numbers / 乱数の生成

疑似乱数を `rxxx` 関数で生成することができる．

たとえば，一様分布から乱数をドローするには，`runif`関数を使う．この関数名は r (random) + unif (uniform distribution) から来ている．
<!--
To draw random numbers from a uniform distribution, use the `runif` function. The function name comes from r (random) + unif (uniform distribution).
-->

`runif(n = サンプルサイズ, min = 下限, max = 上限)` で乱数を生成．

```{r runif}
runif(n = 5, min = 0, max = 1)
runif(5, 0, 1)  # 引数の順番を守れば「n=」などを省略可
runif(5)  # min = 0 かつ max = 1 の場合は省略可（デフォルトの設定）
```

乱数をドローするたびに異なる値が出力される．
再現性のために乱数のシードを指定することができる．

```{r runif_set_seed}
set.seed(0)
runif(5)
set.seed(0)
runif(5)
```

正規乱数（正規分布からドローする乱数）は `rnorm` で生成できる．

```{r rnorm}
rnorm(n = 5, mean = 0, sd = 10)
```

# Probability and Probability distribution / 確率と確率分布

## Bernoulli distribution / ベルヌーイ分布

$$ \Pr(X = 1) = p, \quad \Pr(X = 0) = 1-p $$

例：60%の確率で表が出るコインをトスし，表が出れば1，裏が出れば0とする．

```{r bernoulli}
rbinom(n = 1, size = 1, prob = 0.6)
table(rbinom(n = 10000, size = 1, prob = 0.6))
```

## Binomial distribution / 二項分布

$$ \Pr(X = k) = \left( \matrix{n \\ k} \right) p^k (1-p)^{n-k} $$

例：60%の確率で表が出るコインを10回トスしたときに表が出る回数．

```{r binom}
rbinom(n = 1, size = 10, prob = 0.6)
table(rbinom(n = 10000, size = 10, prob = 0.6))
```

上の式より，理論上は次の確率になる．

```{r binom_theo}
c(choose(10, 0) * 0.6^0 * (1 - 0.6)^(10 - 0),  # choose(n, k) = nCk
  choose(10, 1) * 0.6^1 * (1 - 0.6)^(10 - 1),
  choose(10, 2) * 0.6^2 * (1 - 0.6)^(10 - 2),
  choose(10, 3) * 0.6^3 * (1 - 0.6)^(10 - 3),
  choose(10, 4) * 0.6^4 * (1 - 0.6)^(10 - 4))
```

## Uniform distribution / 一様分布

```{r unif}
runif(n = 1, min = 0, max = 1)
ru <- runif(n = 10000, min = 0, max = 1)
hist(ru, breaks = 100)
```

### Prob

連続確率変数について所与の区間の値を取る確率は密度関数 $f$ を用いて次で与えられる．

$$ \Pr(a \le X \le b) = \int_a^b f(x) dx $$

最大値1，最小値0の一様分布の場合は次のとおり（ただし $0<a<b<1$）．

$$ \Pr(a \le X \le b) = \int_a^b \frac{1}{1-0} dx = b-a $$

たとえば $\Pr(0.2 \le X \le 0.9) = 0.7$ であり，これは次のように確かめられる．

```{r unif_check}
table(ru >= 0.2 & ru <= 0.9)
```

## Normal distribution / 正規分布

```{r norm}
rnorm(n = 1, mean = 10, sd = 1)
hist(rnorm(n = 10000, mean = 10, sd = 1), breaks = 100)
```

### Z score

標準正規分布の密度関数 $\phi$ について $z = 1.96$ より左側の面積は確率 $\Pr(Z \le 1.96)$ である．

$$ \Pr(Z \le 1.96) = \int_{-\infty}^{1.96} \phi (x) dx $$

```{r phi_196, echo = FALSE}
z <- seq(-4, 4, length = 1000)
y <- dnorm(z)
plot(z, y, type = "l", lwd = 2, col = "black", ylab = "Density", main = "Density function of the standard normal distribution")
z_fill <- z[z <= 1.96]
y_fill <- dnorm(z_fill)
polygon(c(z_fill, 1.96), c(y_fill, 0), col = "lightblue", border = NA)
abline(v = 1.96, col = "blue")
```

`pnorm` は与えられた $z$ スコアに対応する確率を返す関数で，関数名は p (probability) + norm (normal distribution) から来ている．

<!--
The area of the standard normal distribution to the left of $z = 1.96$ is the probability of $\Pr(Z \le 1.96)$. 
The function name `pnorm` comes from p (probability) + norm (normal distribution). `pnorm` is a function that returns the probability corresponding to a given z-score.
-->

```{r prob_p}
pnorm(q = 1.96, mean = 0, sd = 1)
```

その逆に，`qnorm` は与えられた確率に対応する $z$ スコアを返す関数．
<!--
Conversely, `qnorm` is a function that returns the z-score corresponding to a given probability. 
-->

```{r prob_q}
qnorm(p = 0.975, mean = 0, sd = 1)
qnorm(p = 0.975)  # for N(0,1), the mean and sd arguments may be omitted 
```

確率密度．
`dnorm` = d (density) + norm (normal distribution). 

```{r dnorm}
dnorm(x = 1.96, mean = 0, sd = 1)
```

標準正規分布の確率密度 $\phi$ を積分する（確率密度関数とX軸の間の面積を計算する）と，積分区間の間の値を取る確率が得られる．

$$ \Pr(-1.96 \le Z \le 1.96) = \int_{-1.96}^{1.96} \phi(z) dz \approx 0.95 $$

```{r integrate_dnorm}
integrate(dnorm, -1.96, 1.96)  # 積分: 約 95%
```

次のように正規乱数を用いて確認することもできる．

```{r z_095}
rn <- rnorm(n = 10000, mean = 0, sd = 1)
table(rn >= -1.96 & rn <= 1.96)
```


<!--
余談．この `dnorm` 関数は密度関数の描画にも使える．

```{r curve_drnom}
curve(dnorm(x, mean = 0, sd = 1), xlim = c(-5, 5))
```
-->


# Expectation and Variance of random variable 

離散確率変数 $X$ の期待値と分散は確率関数 $f$ を用いて以下のように定義される．

$$ \mu = E(X) = \sum_j^k x_j f(x_j) $$

$$ \sigma^2 = V(X) = E[(X-E(X))^2] = \sum_j^k (x_j - E(X))^2 f(x_j) = E(X^2) - (E(X))^2 $$ 

連続確率変数の場合（ここでは $f$ は確率密度関数）

$$ \mu = E(X) = \int_{-\infty}^{\infty} x f(x) dx $$

$$ \sigma^2 = V(X) = \int_{-\infty}^{\infty} (x - \mu)^2 f(x) dx$$

## Dice roll 

例：サイコロの出目 $X$ の期待値と分散 / Example of dice roll
<!--
Expected value and variance of the dice roll.
-->

$$ E(X) = \sum_{j=1}^6 x_j \frac{1}{6} = 1 \times \frac{1}{6} + 2 \times \frac{1}{6} + 3 \times \frac{1}{6} + 4 \times \frac{1}{6} + 5 \times \frac{1}{6} + 6 \times \frac{1}{6} = \frac{7}{2} $$

```{r dice}
dice <- 1:6  # c(1, 2, 3, 4, 5, 6) と同じ
sum(dice * (1/6))  # definition of expectation
mean(dice)  # mean
```

$$ V(X) = \sum_{j=1}^6 (x_j - E(X))^2 \frac{1}{6} = \left( 1-\frac{7}{2} \right) ^2 \frac{1}{6} + \left( 2-\frac{7}{2} \right) ^2 \frac{1}{6} + \cdots + \left( 6-\frac{7}{2} \right) ^2 \frac{1}{6} \approx 2.917 $$ 

```{r dice_variance}
sum((dice - mean(dice))^2 * (1/6))  # variance: sum[(x-E(X))*f(x)]
```

なお，`var(dice)` は 3.5 となり，上記と一致しないが，これは `var` 関数が標本を引数として標本分散（不偏分散）を計算するためである．
`dice` は母集団から抽出された標本ではないため，標本分散として確率変数の分散を求めることはできない．

<!--
cf. 標本分散 $s^2$ と母分散 $\sigma^2$

$$ s^2 = \frac{1}{n-1} \sum_i (x_i-\bar{x})^2, \quad \sigma^2 = \frac{1}{n} \sum_i (x_i-\mu)^2 $$

標本分散に $(n-1)/n$ を乗じて母分散に変換できる．

```{r convert_to_}
3.5 * (6-1) / 6  # approx. 2.917
```
-->

$V(X) = E(X^2) - (E(X))^2$ でもある．

```{r dice_variance2}
sum(dice^2 * (1/6)) - sum(dice * (1/6))^2  # variance: E(X^2)-E(X)^2
```

<!--
The value of `var(dice)` is 3.5, which does not equal the above, but this is because the `var` function calculates the sample variance (unbiased variance); `3.5*(n-1)/n = 3.5*5/6 ≈ 2.9`.
-->

## Uniformly distributed random variable 

一様分布 $U(a, b)$ から乱数を生成して標本平均と標本分散を計算し，それが理論値と一致するかを確認する．

$$ E(X) = \int_a^b x \frac{1}{b-a} dx = \frac{1}{b-a} \left[ \frac{x^2}{2} \right]_a^b = \frac{1}{b-a} \times \frac{b^2 - a^2}{2} = \frac{a+b}{2} $$

$$ V(X) = \int_a^b (x - \mu)^2 \frac{1}{b-a} dx = \frac{1}{b-a} \left[ \frac{ \left( x - \frac{a+b}{2} \right)^3}{3} \right]_a^b = \frac{(b - a)^2}{12} $$

$X \sim U(-1, 1)$ とすると，期待値と分散は次の値となる．

$$ E(X) = \frac{a+b}{2} = \frac{-1+1}{2} = 0 $$

$$ V(X) = \frac{(b - a)^2}{12} = \frac{(1 - (-1))^2}{12} = \frac{1}{3} $$

「サンプルサイズ 100 で一様乱数を生成して平均と分散を計算する」を 1,000 回繰り返し，1,000個の平均と分散の分布を観察する．
このようなシミュレーションを「モンテカルロ・シミュレーション」と呼ぶ．

* `for` 文を使って，乱数生成，平均と分散の計算，記録を行う
   * 計算結果を格納するオブジェクトを `runif_mean` と `runif_var` という名前で作成．`NULL` を代入することで，空のオブジェクトを作成
   * `c(直前までの計算結果のベクトル, 今回の計算結果)` で append

```{r rv_uniform}
runif_mean <- NULL  # 標本平均を格納しておくオブジェクト
runif_var <- NULL  # 標本分散を 〃
for (i in 1:1000) {
  set.seed(i)  # 再現性のため
  # 乱数を生成
  runif_i <- runif(n = 100, min = -1, max = 1)
  # 平均・分散を計算して上で作成したオブジェクトに格納 (append) 
  runif_mean <- c(runif_mean, mean(runif_i))
  runif_var <- c(runif_var, var(runif_i))
}
summary(runif_mean)
summary(runif_var)
```


# Central limit theorem / 中心極限定理

標本平均 $\bar{x}$ は母平均 $\mu$, 母分散 $\sigma^2$, サンプルサイズ $n$ で決まる正規分布に従う．

$$ \bar{x} \sim N \left( \mu, \frac{\sigma^2}{n} \right) $$

一様確率変数の標本平均の分布を求める．標本サイズが大きくなるほど正規分布に近づき，分布の分散が小さくなることが分かる．
<!--
Find the distribution of the sample mean of the uniform random variable $x \sim U(0, 1)$. We see that the larger the sample size, the closer to a normal distribution, and the smaller the variance of the distribution. Such a simulation is called a Monte Carlo simulation. 
-->

## $n=1$

これは乱数そのものの分布と等しい．
<!--
This is equivalent to the distribution of the random numbers themselves. 
-->

$$ \bar{x} = x_i, \quad x_i \sim U(0, 1) $$

```{r clt1}
x_bar <- NULL  # create empty (null) object
for (i in 1:10000) {
  x_bar_i <- mean(runif(n = 1, min = 0, max = 1))
  x_bar <- c(x_bar, x_bar_i)
}
hist(x_bar, breaks = 50, main = "Sample mean of uniform random variables with sample size n=1")
```

## $n=2$

$$ \bar{x} = \frac{1}{2} \sum_{i=1}^{2} x_i, \quad x_i \sim U(0, 1) $$

```{r clt2}
x_bar <- NULL
for (i in 1:10000) {
  x_bar_i <- mean(runif(n = 2, min = 0, max = 1))
  x_bar <- c(x_bar, x_bar_i)
}
hist(x_bar, breaks = 50, main = "Sample mean of uniform random variables with sample size n=2")
```

## $n=10$

$$ \bar{x} = \frac{1}{10} \sum_{i=1}^{10} x_i, \quad x_i \sim U(0, 1) $$

```{r clt10}
x_bar <- NULL
for (i in 1:10000) {
  x_bar_i <- mean(runif(n = 10, min = 0, max = 1))
  x_bar <- c(x_bar, x_bar_i)
}
hist(x_bar, breaks = 50, main = "Sample mean of uniform random variables with sample size n=10",
     xlim = c(0, 1))
```

## For advanced students / 中級者向け

`for` 文を使わずに `sapply` 関数を使って次のように書くこともできる：
<!--
In fact, we can also write the following using the `sapply` function without using the `for` function:
-->

```{r clt_simulation_hist_sapply, eval = FALSE}
hist(sapply(X = 1:10000, FUN = function (x) mean(runif(10)) ), breaks = 50)
```

（出力は省略）


# Confidence interval / 信頼区間

## Population mean with known $\sigma$ / 母集団の標準偏差が既知の場合の母平均

標本平均が100，「母集団」の標準偏差が2，サンプルサイズが100の場合，信頼水準95%の信頼区間は次のように計算される．
<!--
For a sample mean of 100, **population** standard deviation of 2, and sample size of 100, the confidence interval is calculated as follows: 
-->

$$ \bar{x} \pm z \frac{\sigma}{\sqrt{n}} = 100 \pm 1.96 \frac{2}{\sqrt{100}} = 100 \pm 0.392, \quad \mbox{95% CI}: [99.61, 100.39] $$

```{r ci_known}
qnorm(p = 0.025, mean = 0, sd = 1)  # P(Z<z) = 0.025
qnorm(p = 0.975, mean = 0, sd = 1)  # P(Z<z) = 0.975
100 + qnorm(p = 0.025) * 2 / sqrt(100)  # lower limit
100 + qnorm(p = 0.975) * 2 / sqrt(100)  # upper limit
```

## Population mean with unknown $\sigma$ / 母集団の標準偏差が未知の場合の母平均

標本平均が100，「標本」標準偏差が2，サンプルサイズが100の場合，信頼水準95%の信頼区間は次のようになる．
<!--
For a sample mean of 100, **sample** standard deviation of 2, and sample size of 100, the confidence interval is calculated as follows: 
-->

$$ \bar{x} \pm t \frac{s}{\sqrt{n}} = 100 \pm 1.98 \frac{2}{\sqrt{100}} = 100 \pm 0.396, \quad \mbox{95% CI}: [99.60, 100.40] $$

<!--
Note that we use t-value, not z-value. 
-->

```{r ci_unknown}
qt(p = 0.025, df = 100-1)  # P(T<t) = 0.025
100 + qt(p = 0.025, df = 100-1) * 2 / sqrt(100)  # lower limit
100 + qt(p = 0.975, df = 100-1) * 2 / sqrt(100)  # upper limit
```

### Using `t.test` function 

$t$-検定を行う`t.test`という関数は信頼区間をついでに出力してくれる．
<!--
The function `t.test`, which performs a $t$-test (to be covered in the next class), also outputs a confidence interval. 
-->

まずは `t.test` 関数を使わない場合．
信頼水準95%とする．

```{r ci_unknown_ttest_manual}
wage <- c(1000, 1200, 1300, 1200, 1150, 1000, 1450, 1500, 1150, 1350)
mean(wage)  # mean 
sd(wage)  # standard deviation 
length(wage)  # sample size (length of the vector)
mean(wage) + qt(p = 0.025, df = length(wage)-1) * sd(wage) / sqrt(length(wage))  # lower bound 
mean(wage) + qt(p = 0.975, df = length(wage)-1) * sd(wage) / sqrt(length(wage))  # upper bound 
```

同じ結果が `t.test` 関数で確認できる．

信頼水準 ($1 - \alpha$) はデフォルトで95%に設定されている．
`conf.level` 引数を指定すればそれ以外の信頼水準に変更できる．

```{r ci_unknown_ttest_func}
t.test(wage)  # default: 95% CI
t.test(wage, conf.level = 0.99)  # 99% CI
```

## Population proportion / 母比率

標本の比率 $p$，サンプルサイズ $n$，z 値 (such that $\Pr(Z \le z) = 1 - \alpha$) より次のように母比率の信頼区間が計算される．

$$ p \pm z \sqrt{\frac{p (1-p)}{n}} $$

Example of [Banerjee, Duflo, and Glennerster (BMJ 2010)](https://www.bmj.com/content/340/bmj.c2220)

382人の子供のうち148人がワクチンの予防接種を受けた．
<!--
Of the 382 children, 148 received immunizations. 
-->

```{r ci_prop}
n1 <- 148; n0 <- 382  # intervention B
p <- n1 / n0
p
p + qnorm(p = .025) * sqrt(p * (1 - p) / n0)  # lower limit of 95% CI
p + qnorm(p = .975) * sqrt(p * (1 - p) / n0)  # upper limit
```

注：この数値は論文中で報告されている数値とは異なる．
地理的なブロック（村）を用いてクラスター無作為化対照試験が実行されたため，著者らはこのデータの階層性を考慮したより複雑な計算をしていると思われる．
<!--
In fact, these figures differ from those reported in the paper. Because a cluster randomized controlled trial was performed using geographic blocks (at the village level), it is likely that the authors have performed a more complex calculation to account for the hierarchical nature of data. 
-->



# Statistical hypothesis testing / 統計的仮説検定

## One-sample $t$ test for population mean / 1標本の母平均の $t$ 検定

### Calculation from the sample mean and sd of the data / データの標本平均・標準偏差から計算

賃金の母集団が正規分布に従っており，$\sigma$ は未知，$\bar{x} = 1230, s=170.3, n = 10, \alpha=0.05$ とする．

<!--
Wage population is normally distributed, $\sigma$ is unknown, $\bar{x} = 1230$, $s=170.3$, $n = 10$, $\alpha=0.05$
-->

$$ H_0: \mu = 1100, \quad H_1: \mu \ne 1100 $$

$$ t = \frac{\bar{x} - \mu_0}{s/\sqrt{n}} = \frac{1230 - 1110}{170.3 / \sqrt{10}} \approx 2.41 $$

```{r t_hand}
t_value <- (1230 - 1100) / (170.3 / sqrt(10))  # t value
t_value
```

$$ \Pr (T \le 2.41) = 0.98 , \quad p = 2 \times (1 - \Pr (T \le 2.41)) \approx 0.039 $$

```{r t_hand_plot, echo = FALSE}
x <- seq(-5, 5, length = 1000)
y <- dt(x, df = 9)
plot(x, y, type = "l", lwd = 2, col = "black", ylab = "Density",
     main = "Density function of the t-distribution (df = 9)")
x_right <- x[x > 2.41]
y_right <- dt(x_right, df = 9)
polygon(c(2.41, x_right, max(x_right)), c(0, y_right, 0),
        col = "lightblue", border = NA)
x_left <- x[x < -2.41]
y_left <- dt(x_left, df = 9)
polygon(c(min(x_left), x_left, -2.41), c(0, y_left, 0),
        col = "lightblue", border = NA)
abline(v = c(1,-1)*2.41, col = "blue")
text(-4, .05, labels = "1 - Pr(T < 2.41)")
text(4, .05, labels = "1 - Pr(T < 2.41)")
```

```{r t_hand_p_value}
pt(q = t_value, df = 10 - 1)  # Pr(T <= t)
1 - pt(q = t_value, df = 10 - 1)  # one sided p value ... p = Pr(T > t)
2 * (1 - pt(q = t_value, df = 10 - 1))  # two sided p value
```

よって，$H_0$ は棄却され $H_1$ が採択される．
<!--
Thus, $H_0$ is rejected and $H_1$ is accepted. 
-->

### Calculation from the data itself / データそのものから計算

上と同様に帰無仮説を $\mu=1100$ とする．

```{r ttest_hand}
wage <- c(1000, 1200, 1300, 1200, 1150, 1000, 1450, 1500, 1150, 1350)
mean(wage); sd(wage); length(wage)
t_value <- (mean(wage) - 1100) / (sd(wage) / sqrt(length(wage)))
2 * (1 - pt(q = t_value, df = length(wage) - 1))  # two-sided p value
```

<!--
ちなみに正規性の検定を行うと以下の通り．
shapiro.test(wage)  # p-value = 0.5901
-->

`t.test(ベクトル, mu = 帰無仮説の仮説値)` 関数を使用．

```{r t_ttest}
t.test(wage, mu = 1100)  # default: two sided ... H1 is [mu != 1100]
```

片側検定をする場合は `alternative = "greater"` または `= "less"` 引数で指定．

```{r t_greater}
t.test(wage, mu = 1100, alternative = "greater")  # one sided ... H1 is [mu > 1100]
```

このように信頼区間も同時に計算してくれる．
<!--
In this way, the confidence intervals are calculated at the same time. 
-->

## Two-sample $t$ test for population mean / 2標本の母平均の $t$ 検定

### Independent $t$ test

#### Example of "wage" data 

`t.test(x = 1つ目のベクトル, y = 2つ目のベクトル)` のように指定する．

```{r t2}
wage_jp <- c(1000, 1200, 1300, 1200, 1150, 1000, 1450, 1500, 1150, 1350)  # Japan
wage_us <- c(900, 1300, 1200, 800, 1600, 850, 1000, 950)  # US
t.test(wage_jp, wage_us)  # default: Welch's t test (assuming unequal variance)
t.test(wage_jp, wage_us, var.equal = TRUE)  # t test (assuming equal variance)
```

#### Titanic data 

データ読み込み．

```{r titanic_read_data}
titanic <- read.csv("https://raw.githubusercontent.com/kurodaecon/bs/main/data/titanic3_csv.csv")
```

性別によって年齢の平均値が異なるかどうかの検定．

```{r titanic_age_by_sex_ttest}
t.test(x = titanic$age[titanic$sex == "female"], y = titanic$age[titanic$sex == "male"])
```

`t.test(変数 ~ グループ, data = dataset)` で，2つのグループ間の検定が可能．

```{r titanic_age_by_sex_ttest_formula}
t.test(age ~ sex, data = titanic)  # same as above
```

$p < 0.05$ なので，「年齢の平均値は男性と女性で等しい」という帰無仮説を有意水準5%で棄却できる．
男性の標本平均の方が高いという事実と合わせると，「男性の方が有意に平均年齢が高い」と言える．

サブサンプルに対して検定する場合やデータフレームを加工して作成した変数を用いて検定する場合はパイプ演算子を使うと便利（`tidyverse` が必要）．

* `t.test` の直前のパイプ演算子より前の部分（データフレーム）が `t.test` 関数の第一引数にならないため，`t.test` 関数内で `data = .` を明示的に書く必要がある（`.` がパイプ演算子の前の部分を受け取る）

```{r titanic_age_by_sex_1st_class_ttest, message = FALSE}
library(tidyverse)
titanic %>% 
  filter(pclass == 1) %>%
  t.test(age ~ sex, data = .)
```


### Paired (dependent) $t$ test

対応のある t 検定は `t.test` の引数で `paired = TRUE` 引数を追加して計算する．

```{r t_paired}
wage_w <- c(1000, 1200, 1300, 1200, 1150, 1000, 1450, 1500, 1150, 1350)  # wife
wage_h <- c(900, 1300, 1200, 800, 1600, 850, 1000, 950, 1200, 1400)  # husband
# length(wage_w); length(wage_h)  # = 10
t.test(wage_w, wage_h, paired = TRUE)
t.test(wage_w - wage_h)  # same as an ordinary "one-sample t test"
```

上記の通り「要素ごとの差」という一標本の検定になっている．


## Multiple testing problem: Simulation / 多重検定の問題に関するシミュレーション

「標準正規分布 $N(0, 1)$ から $n=100$ の乱数をドローして，その平均が 0 に等しいかどうかを検定する（$H_0: \mu = 0$ とする一標本の母平均の検定）」という手続きを1,000回繰り返し，検定で計算されたp値の分布を観察する．

設定上，帰無仮説は棄却されないはずだが，現実には偶然に大きな値（または小さな値）ばかりがドローされることで標本平均が 0 から大きく乖離し，帰無仮説が棄却される場合がありうる．

`t.test` 関数で計算される p 値は `t.test(...)$p.value` で抽出できる．

```{r ttest_extract_p_value}
t.test(x = 1:10)$p.value
```

```{r mtp_sim}
p_value_list <- NULL
for (i in 1:1000) {
  p_value_i <- t.test(rnorm(100, mean = 0, sd = 1))$p.value
  p_value_list <- c(p_value_list, p_value_i)
}
hist(p_value_list, breaks = 20)
```

母集団分布の母平均は $\mu = 0$ であるからこの帰無仮説は棄却されないことが望まれるが，上記の通り5%程度の確率で誤って棄却されてしまう（第一種の過誤）．

この簡単なシミュレーションは有意水準 $\alpha$ が何を表しているかを理解するのに役立つと同時に，多重検定の問題を理解するのにも役立つ．

### Multiple tests performed independently 

複数の標本（または複数の標本組み合わせ）に関する帰無仮説を独立して検定すると，そのうち少なくとも一つで誤って帰無仮説を棄却する確率が事前に設定した有意水準（5%など）を上回ってしまう．

1,000 の標本のうち「1つ」について $H_0: \mu = 0$ を検定した場合，帰無仮説が誤って棄却されてしまう割合は以下の通り（概ね5%）．

```{r multiple_test_1}
table(p_value_list <= 0.05)
```

1,000 の標本のうち「2つ」について $H_0: \mu = 0$ を検定した場合，少なくともどちらか一方で帰無仮説が誤って棄却されてしまう割合は以下の通り（概ね10%）．

$$ 1 - \mbox{(2回とも棄却されない確率)} = 1 - (1 - 0.05)^2 = 0.0975 $$

* `sapply(X = ベクトル, FUN = 関数)` ：ベクトルの要素を1つずつ関数で評価しその結果をベクトルで返す
* `sample(ベクトル, 個数)` ：指定した個数分だけベクトルからランダムにサンプリング
* `any(論理値ベクトル)` ：論理値ベクトルの要素の1つ以上が TRUE の場合に TRUE を返す

```{r multiple_test_2}
table(sapply(X = 1:1000, FUN = function (x) any(sample(p_value_list, 2) <= 0.05)))
```

1,000 の標本のうち「5つ」について $H_0: \mu = 0$ を検定した場合，少なくとも1つで帰無仮説が誤って棄却されてしまう割合は以下の通り（概ね23%）．

$$ 1 - (1 - 0.05)^5 \approx 0.226 $$

```{r multiple_test_5}
table(sapply(X = 1:1000, FUN = function (x) any(sample(p_value_list, 5) <= 0.05)))
```

.
