---
title: "Data Analysis Using Statistical Packages: Miller et al. (AJPS 2016)"
author: "Sho Kuroda / 黒田翔"
date: '最終更新：2025年5月'
output:
  html_document:
    toc: yes
    toc_float: yes
    number_sections: yes
  pdf_document:
    toc: yes
---

```{r setup, include=FALSE}
knitr::opts_chunk$set(echo = TRUE)
```

このページに対応するRmdファイル：[GitHub](https://github.com/kurodaecon/dasp/blob/main/rmd/miller2016.Rmd)

# Overview 

[Miller, Saunders, and Farhart (AJPS 2016)](https://onlinelibrary.wiley.com/doi/full/10.1111/ajps.12234) [Open access]

Question. イデオロギーに動機付けられた陰謀論（例：保守派が好む陰謀論）を支持するのはどのような人々か？

この論文では政治的な要因に焦点を当てサーベイデータを用いた実証分析を行う．

<!--
Do those who self-identify as conservatives believe more in conspiracy theories such as "Obama was not born in the U.S." than those who self-identify as liberals?

自らを保守と自認する人は，自らをリベラルと自認する人と比較して，「オバマは米国で生まれなかった」などの陰謀論をより信じているのか？
-->

## Data

[Data in Harvard Dataverse](https://dataverse.harvard.edu/dataset.xhtml?persistentId=doi:10.7910/DVN/O3A06T)

分析プログラム（Stata, .do）とデータ（Stata, .dta）は Creative Commons CC0 ライセンスで配布されている．

授業の履修者は Moodle から Miller2016_MTurk.dta （元ファイル：MTurk.dta）をダウンロード可能．

注：MTurk (Mechanical Turk) はAmazonが提供するクラウドソーシングサービスで，オンライン調査（アンケート）などが可能．

意欲のある履修者向けの宿題（提出不要）：論文で使用しているもう一方のデータセット (American National Election Study, ANES) で以下と同様の分析をする．

```{r data_read, message = F}
setwd("c://ws_stat")
library(tidyverse)
cons <- haven::read_dta("Miller2016_MTurk.dta")
# str(cons)
```

主な変数：

* 自認する立場
   * `Conservative`: dummy variable for self-identified as conservative 
* 陰謀論をどの程度信じているか
   * `conspiracy1`: Conspiracy: Obama was not born in the U.S. 
   * `conspiracy3`: Conspiracy: Government knew about 9/11 prior to attacks 
   * `con_index_rep2`: Conservative conspiracy index
   * `con_index_dem4`: Liberal conspiracy index
   * `negdemindex`: -1 × (Liberal conspiracy index)
* 回答者の知識・態度
   * `polknow_alt`: political knowledge index （例：ロシアの大統領の名前を正答できるか）
   * `trust_comb`: trust index （連邦政府やメディアが正しいことを行っていると信頼するか）

```{r data_sum_cons}
summary(cons[, c("con_index_rep2", "polknow_alt", "trust_comb")])
table(cons$Conservative)  # frequency distribution table 
table(cons$conspiracy1)
table(cons$conspiracy3)
summary(cons$age)
table(cons$female)
```

注：Stata では `.` が欠損値を表すが，`read_dta` で読み込むと `NA` として認識される．

.dta ファイルに含まれていた変数のラベルは以下のように確認できる（ただし，ラベルが長すぎてRに読み込む際に途中で切れてしまっている）．

```{r see_dta_label}
attr(cons$Conservative, "label")
attr(cons$con_index_rep2, "label")
```

諸事情により（交互作用項の効果を描画するため）ラベルを短くしておく．

```{r dta_label_change}
attr(cons$Conservative, "label") <- "Self-identified Ideology"
attr(cons$con_index_rep2, "label") <- "Conservative Conspiracy Index"
attr(cons$con_index_dem4, "label") <- "Liberal Conspiracy Index"
```

# Hypothesis 1 / 仮説1：保守派はリベラル派よりもイデオロギー的に一貫した陰謀を支持する

## Descriptive evidence (Table 1) 

保守派はリベラル派よりも「保守層が好む陰謀論」を支持し，その逆にリベラル派は保守派よりも「リベラル層が好む陰謀論」を支持する．

ポイントはその程度の差．
保守派とリベラル派の「保守派が好む陰謀論」の支持率の差が大きく，保守派とリベラル派の「リベラル派が好む陰謀論」の支持率の差が小さいなら，仮説１は支持される．

### Descriptive statistics 

`conservative_conspiracy`: 「保守層が好む陰謀論」の支持率の平均 ― 保守派 vs. リベラル派

`liberal_conspiracy`: 「リベラル層が好む陰謀論」の支持率の平均 ― 保守派 vs. リベラル派

```{r mean_con_index_by_conlib}
cons %>%
  group_by(Conservative) %>%
  summarise(conservative_conspiracy = mean(con_index_rep2, na.rm = TRUE),
            liberal_conspiracy = mean(con_index_dem4, na.rm = TRUE))
```

合成されたインデックスの差は，「保守派が好む陰謀論」では 0.19 - 0.45 = -0.26，「リベラル派が好む陰謀論」では 0.50 - 0.33 = 0.17 なので，仮説1とは整合している．

### Test 

Stata: `ttest conspiracy1, by(Conservative) level(95) unequal` etc. 

保守派とリベラル派の「保守派が好む陰謀論」の支持率の差の検定．

```{r ttest_conserv_consp}
t.test(conspiracy1 ~ Conservative, data = cons)  # Obama 
t.test(con_index_rep2 ~ Conservative, data = cons)  # index 
```

保守派とリベラル派の「リベラル派が好む陰謀論」の支持率の差の検定．

```{r ttest_liberal_consp}
t.test(conspiracy3 ~ Conservative, data = cons)  # 9/11 
t.test(con_index_dem4 ~ Conservative, data = cons)  # index 
```

## Formal test: Regression (Table 2) 

個人属性（年齢，性別，人種，所得，政治に関する知識，etc.）を制御したもとで，保守派かどうかが「保守派が好む陰謀論」に与える影響と，保守派かどうかが「リベラル派が好む陰謀論」に与える影響の大きさを比べる．

要するに次のようなイメージ：

* 調べたい関係：「保守自認 → 陰謀論を信じる」
* 懸念（交絡）：「保守自認 ← 性別・年齢 → 陰謀論を信じる」
* 対処：性別・年齢などをコントロール変数として回帰モデルに追加

影響の大きさは回帰式の回帰係数として定量化する．

$$ \mbox{Conservative conspiracy} = \beta_0 + \beta_1 \mbox{Self-identified as conservative} + \beta_2 \mbox{Political knowledge} + \beta_3 \mbox{Trust} + \cdots $$

Stata: `reg con_index_rep2 Conservative polknow_alt ...` etc. 

```{r h1_reg}
lm_cons <- lm(con_index_rep2 ~ Conservative + polknow_alt + trust_comb + extraversion + agreeableness + conscientiousness + emostab + openness + auth + efficacy + needcog_comb + needeval_comb_alt + ideo_extr + fed_power + religiosity + educ_alt + income + female + age_alt + latino + white, data = cons)
# summary(lm_cons)
lm_lib <- lm(con_index_dem4 ~ Conservative + polknow_alt + trust_comb + extraversion + agreeableness + conscientiousness + emostab + openness + auth + efficacy + needcog_comb + needeval_comb_alt + ideo_extr + fed_power + religiosity + educ_alt + income + female + age_alt + latino + white, data = cons)
# summary(lm_lib)
```

推定結果（一部の変数のみ）をまとめて表示する．

```{r h1_modelsum, warning = FALSE, message = FALSE}
# install.packages("modelsummary")  # run only the first time 
library(modelsummary)
msummary(list(lm_cons, lm_lib), gof_omit = "AIC|BIC|Log.Lik.|F|RMSE", 
         stars = TRUE, coef_omit = c(5:16, 21:22))
```

`Conservative` ダミーの回帰係数は，「保守派が好む陰謀論」をアウトカムとした場合の方が大きい．

注：論文では Seemingly Unrelated Regression と呼ばれる分析手法を用いて `Conservative` ダミーの回帰係数の大きさを統計的に比較している．
<!--
https://www.stata.com/manuals/rsuest.pdf
Section: Testing cross-model hypotheses
-->

### Supplement

懸念：教育や所得など bad control となっている可能性のある変数がコントロールに含まれる．

* 想定される関係：「保守自認 → 教育・所得 → 陰謀論を信じる」
* ただし，明らかに問題の在りそうな変数（教育，所得）のみ除外して分析しても注目する推定値はほとんど変わらない

<!--
```{r h1_reg_supp}
lm_cons <- lm(con_index_rep2 ~ Conservative + polknow_alt + trust_comb + extraversion + agreeableness + conscientiousness + emostab + openness + auth + efficacy + needcog_comb + needeval_comb_alt + ideo_extr + fed_power + religiosity + female + age_alt + latino + white, data = cons)
summary(lm_cons)
lm_lib <- lm(con_index_dem4 ~ Conservative + polknow_alt + trust_comb + extraversion + agreeableness + conscientiousness + emostab + openness + auth + efficacy + needcog_comb + needeval_comb_alt + ideo_extr + fed_power + religiosity + female + age_alt + latino + white, data = cons)
summary(lm_lib)
```
-->


# Hypothesis 2 / 仮説2：知識が豊富なほどイデオロギー的に一貫した陰謀を支持する

イデオロギーと知識の交互作用項（交差項）を導入する．

$$ \mbox{Conservative conspiracy} = \beta_0 + \beta_1 \mbox{Self-identified as conservative} + \beta_2 \mbox{Political knowledge} \\ + \beta_3 \mbox{Self-identified as conservative} \times \mbox{Political knowledge} + \beta_4 \mbox{Trust} + \cdots $$

Stata: `reg con_index_rep2 i.Conservative##c.polknow_alt trust_comb ...` etc. 

`w*z` で「w + z + w×z」が説明変数として加えられる．

`w:z` は「w×z」に対応する．
つまり `w*z` と `w + z + w:z` は同じ．

```{r h2_reg}
lm_cons_h2 <- lm(con_index_rep2 ~ Conservative + polknow_alt + Conservative:polknow_alt + trust_comb + extraversion + agreeableness + conscientiousness + emostab + openness + auth + efficacy + needcog_comb + needeval_comb_alt + ideo_extr + fed_power + religiosity + educ_alt + income + female + age_alt + latino + white, data = cons)
# summary(lm_cons_h2)
lm_lib_h2 <- lm(con_index_dem4 ~ Conservative + polknow_alt + Conservative:polknow_alt + trust_comb + extraversion + agreeableness + conscientiousness + emostab + openness + auth + efficacy + needcog_comb + needeval_comb_alt + ideo_extr + fed_power + religiosity + educ_alt + income + female + age_alt + latino + white, data = cons)
# summary(lm_lib_h2)
```

推定結果（一部の変数のみ）をまとめて表示する．

```{r h2_modelsum, warning = FALSE}
msummary(list(lm_cons_h2, lm_lib_h2), gof_omit = "AIC|BIC|Log.Lik.|F|RMSE", 
         stars = TRUE, coef_omit = c(5:16, 21:22))
```

この分析において重要な部分は次の箇所：

$$ \mbox{Cons. conspiracy} = - 0.030 (\mbox{Self-id Cons.}) - 0.296 (\mbox{knowledge}) + \\ 0.362 (\mbox{Self-id Cons.} \times \mbox{knowledge}) + \cdots $$

上の部分（$\cdots$ より前の部分）に限定すれば，アウトカム変数は次のように予測される．

| Knowledge | Self-id Conservative <br /> (Self-id Cons. = 1) | Self-id Liberal <br /> (Self-id Cons. = 0) |
| :---: | :---: | :---: |
| 0 | $-0.030 \cdot 1 - 0.296 \cdot 0 + 0.362 \cdot 1 \cdot 0 \\ = -0.030$ | $-0.030 \cdot 0 - 0.296 \cdot 0 + 0.362 \cdot 0 \cdot 0 \\ = 0$ |
| 0.5 | $-0.030 \cdot 1 - 0.296 \cdot 0.5 + 0.362 \cdot 1 \cdot 0.5 \\ = 0.003$ | $-0.030 \cdot 0 - 0.296 \cdot 0.5 + 0.362 \cdot 0 \cdot 0.5 \\ = -0.148$ |
| 1 | $-0.030 \cdot 1 - 0.296 \cdot 1 + 0.362 \cdot 1 \cdot 1 \\ = 0.036$ | $-0.030 \cdot 0 - 0.296 \cdot 1 + 0.362 \cdot 0 \cdot 1 \\ = - 0.296$ |

要するに，（客観的に測定される）政治的知識が高い人はそうでない人と比べて保守的陰謀論に陥る可能性がどのように異なるかは，自認するイデオロギーによって変わる．

- 保守を自認する人は，知識が高いほど僅かに保守的陰謀論に染まる（あるいは，ほとんど変わらない）．
知識がある人でもイデオロギーに一致する陰謀論を否定することは難しい（あるいは，否定するどころか僅かに陰謀論により傾く）．
- その一方で，リベラルを自認する人は，知識が高いほど保守的陰謀論から遠ざかる．
- 興味深いことに，知識水準が低い人々が保守的陰謀論に染まる可能性は自認するイデオロギーによってほとんど変わらない．
（知識水準が低い人々はイデオロギーに沿って陰謀論を取捨選択しているわけではなく，接する陰謀論がどのようなイデオロギーに一致するかすら理解できていないということ？？）

以上を踏まえて，知識によってイデオロギーの効果がどのように異なるかを可視化する（Figure 1）．

Stata: `marginsplot` ect. 

```{r h2_marginplot}
# install.packages("sjPlot")
library(sjPlot)
plot_model(model = lm_cons_h2, type = "pred", terms = c("polknow_alt", "Conservative"), ci.lvl = 0.95)
plot_model(model = lm_lib_h2, type = "pred", terms = c("polknow_alt", "Conservative"), ci.lvl = 0.95)
```

知識が豊富なほどイデオロギーに一貫した陰謀論をより支持する現象は，保守層でのみ確認される．

注：論文のFigure 1とは信頼区間が僅かに異なる．



# Hypothesis 3 / 仮説3：イデオロギーに一貫した知識の交互作用効果が信頼によって消える

本演習では省略するが，3要因の交互作用項を用いることで分析する．

Stata: `reg con_index_rep2 i.Conservative##c.trust_comb##c.polknow_alt ...` etc. 

R: 

```{r h3_reg, eval = FALSE}
lm_cons_h3 <- lm(con_index_rep2 ~ Conservative*polknow_alt*trust_comb + extraversion + agreeableness + conscientiousness + emostab + openness + auth + efficacy + needcog_comb + needeval_comb_alt + ideo_extr + fed_power + religiosity + educ_alt + income + female + age_alt + latino + white, data = cons)
summary(lm_cons_h3)
```

.
